ACORDAO-COMPLETO-2526890

ACÓRDÃO 230/2022 ATA 4/2022 - PLENÁRIO

VISTOS, relatados e discutidos estes autos de denúncia a respeito de possíveis irregularidades havidas em processos licitatórios conduzidos pelo Departamento Nacional de Obras Contra as Secas (Dnocs) , na modalidade pregão, para o registro de preços com vistas à contratação de empresas para instalação de poços profundos e componentes correlatos.
ACORDAM os Ministros do Tribunal de Contas da União, reunidos em sessão do Plenário, com base nos arts. 157, 187, 234, 235, 250 e 276 do Regimento Interno do TCU, no art. 14 da Resolução-TCU 315/2020, e ante as razões expostas pelo Relator, em:
9.1. conhecer da presente denúncia;
9.2. determinar ao Departamento Nacional de Obras Contra as Secas (Dnocs) , cautelarmente, que se abstenha de utilizar as atas de registro de preços decorrentes do Pregão Eletrônico SRP 029/2021 para celebrar novos contratos ou para autorizar adesões, bem como se abstenha de emitir ordens de fornecimento ou de serviços para execução dos Contratos 29 (SEI/Dnocs 0943552) , 30 (SEI/Dnocs 0943554) e 31/2021 (SEI/Dnocs 0943559) ;
9.3. promover a oitiva do Dnocs, para que, no prazo de 15 (quinze) dias, se pronuncie em relação aos pressupostos da cautelar adotada e quanto aos seguintes pontos referentes aos Pregões Eletrônicos SRP 019/2021 e 029/2021:
9.3.1. elevação significativa dos preços de referência do PE 029/2021 comparativamente aos do PE 019/2021, com a majoração de R$ 24,5 milhões nos valores máximos totais aceitáveis na segunda licitação, ambas para três itens idênticos e com editais divulgados com quarenta dias de diferença, sendo desconhecidos os cálculos, pesquisas e justificativas que embasaram os novos referenciais, o que configura, em análise preliminar, riscos e probabilidades de sobrepreços nos contratos assinados, em afronta aos princípios da legalidade, da eficiência e da economicidade, previstos no caput  do art. 37 e no caput do art. 70 da Constituição Federal, da supremacia do interesse público, da razoabilidade e da proporcionalidade previstos no caput do art. 2º da Lei 9.784/1999, e da seleção da proposta mais vantajosa para a administração, conforme o caput do art. 3º da Lei 8.666/1993 e o inciso I do art. 11 da Lei 14.133/2021;
9.3.2. inabilitação aparentemente indevida da Solarterra Engenharia Ltda. no item 2 do PE 019/2021, sob a motivação de ter a empresa apresentado preço superior ao máximo aceitável, em contrariedade à cláusula 8.4.5 do edital, a despeito de sua classificação com preço inferior, em afronta aos princípios da legalidade, da vinculação ao instrumento convocatório e do julgamento objetivo expressos no caput do art. 3º da Lei 8.666/1993 e no art. 5º da Lei 14.133/2021;
9.3.3. recusa da intenção de recurso da Solarterra Engenharia Ltda. e prosseguimento cautelar do PE 029/2021 com diferimento da etapa recursal, antes da decisão final sobre a inabilitação da licitante nos itens 2 e 3, em afronta ao art. 5º, inciso LV, da Constituição Federal, art. 4º, inciso XXI, da Lei 10.520/2002 e arts. 6º e 45 do Decreto 10.024/2019;
9.3.4. supostas irregularidades nas habilitações das empresas Civiltec Construções e Serviços Eireli e Edmil Construções S/A no PE 029/2021, em afronta aos princípios da legalidade, da impessoalidade, da probidade administrativa, da igualdade, da vinculação ao instrumento convocatório e do julgamento objetivo explicitados no art. 3º da Lei 8.666/1993 e no art. 5º da Lei 14.133/2021, em face das ausências de:
9.3.4.1. declarações de pleno conhecimento das condições necessárias para a prestação dos serviços, conforme exigido no item 9.11.2 do edital, que trata de critérios de qualificação técnica previstos no item 23 do respectivo termo de referência, Anexo I, subitem 23.3;
9.3.4.2. atestados de qualificação técnico-operacional comprobatórios de experiência na instalação de poço tubular com sistema de abastecimento em chafariz com energização em sistema de geração fotovoltaica (quantidade mínima de cem sistemas) , contrariando o item 23.7.4 do termo de referência;
9.3.5. possíveis razões para o fato de licitantes terem apresentado lances com preços aceitáveis, mas deixado de encaminhar a documentação solicitada para habilitação nos itens 1, 2 e 3 do PE 019/2021;
9.4. promover as oitivas das seguintes empresas, para, no prazo de 15 (quinze) dias, querendo, se manifestarem sobre as questões indicadas, alertando-as quanto à possibilidade de o Tribunal vir a tomar medidas que possam alterar as suas condições de qualificação nos Pregões Eletrônicos 019/2021 e 029/2021 do Dnocs, caso não seja apresentada manifestação ou esta não seja acolhida:
9.4.1. Solarterra Engenharia Ltda. (CNPJ 06.183.323/0001-44) , por sua inabilitação aparentemente indevida no item 2 do PE 019/2021, sob a motivação de ter apresentado preço superior ao máximo aceitável, em contrariedade à cláusula 8.4.5 do edital, a despeito de sua classificação com preço inferior, em afronta aos princípios da legalidade, da vinculação ao instrumento convocatório e do julgamento objetivo expressos no caput do art. 3º da Lei 8.666/1993 e no art. 5º da Lei 14.133/2021;
9.4.2. Barreto Serviços de Perfuração de Poço Ltda. (CNPJ 09.068.173/0001-16) , devido:
9.4.2.1. à elevação significativa dos preços de referência do PE 029/2021 comparativamente aos do PE 019/2021, com a majoração de 114,89% no item 1, embora os editais tenham sido divulgados com quarenta dias de diferença, sendo desconhecidos os cálculos, pesquisas e justificativas que embasaram os novos referenciais, o que configura, em análise preliminar, riscos e probabilidades de sobrepreços nos contratos assinados, em afronta aos princípios da legalidade, da eficiência e da economicidade, previstos no caput  do art. 37 e no caput do art. 70 da Constituição Federal, da supremacia do interesse público, da razoabilidade e da proporcionalidade previstos no caput do art. 2º da Lei 9.784/1999, e da seleção da proposta mais vantajosa para a administração, conforme o caput do art. 3º da Lei 8.666/1993 e o inciso I do art. 11 da Lei 14.133/2021;
9.4.2.2. ao fato de deixar de encaminhar a documentação para habilitação no item 1 do PE 019/2021, mas tê-la encaminhado, apenas 39 dias depois, para o item 1 do PE 029/2021, de mesmo teor, embora com preço de referência majorado em 114,89%;
9.4.3. Civiltec Construções e Serviços Eireli (CNPJ 02.287.686/0001-79) , devido:
9.4.3.1. à elevação significativa dos preços de referência do PE 029/2021 comparativamente aos do PE 019/2021, com a majoração de 26,87% no item 2, embora os editais tenham sido divulgados com quarenta dias de diferença, sendo desconhecidos os cálculos, pesquisas e justificativas que embasaram os novos referenciais, o que configura, em análise preliminar, riscos e probabilidades de sobrepreços nos contratos assinados, em afronta aos princípios da legalidade, da eficiência e da economicidade, previstos no caput  do art. 37 e no caput do art. 70 da Constituição Federal, da supremacia do interesse público, da razoabilidade e da proporcionalidade previstos no caput do art. 2º da Lei 9.784/1999, e da seleção da proposta mais vantajosa para a administração, conforme o caput do art. 3º da Lei 8.666/1993 e o inciso I do art. 11 da Lei 14.133/2021;
9.4.3.2. a supostas irregularidades na sua habilitação no item 2 do PE 029/2021, em face da ausência de declaração de pleno conhecimento das condições necessárias para a prestação dos serviços, bem como pela apresentação de atestados de qualificação técnico-operacional insuficientes e incorretos, que não comprovariam a sua experiência na instalação de poço tubular com sistema de abastecimento em chafariz com energização em sistema de geração fotovoltaica (quantidade mínima de cem sistemas) , em afronta aos princípios da legalidade, da impessoalidade, da probidade administrativa, da igualdade, da vinculação ao instrumento convocatório e do julgamento objetivo explicitados no art. 3º da Lei 8.666/1993 e no art. 5º da Lei 14.133/2021;
9.4.4. Edmil Construções S/A (CNPJ 03.382.356/0001-25) , devido:
9.4.4.1. à elevação significativa dos preços de referência do PE 029/2021 comparativamente aos do PE 019/2021, com a majoração de 20,19% no item 3, embora os editais tenham sido divulgados com quarenta dias de diferença, sendo desconhecidos os cálculos, pesquisas e justificativas que embasaram os novos referenciais, o que configura, em análise preliminar, riscos e probabilidades de sobrepreços nos contratos assinados, em afronta aos princípios da legalidade, da eficiência e da economicidade, previstos no caput  do art. 37 e no caput do art. 70 da Constituição Federal, da supremacia do interesse público, da razoabilidade e da proporcionalidade previstos no caput do art. 2º da Lei 9.784/1999, e da seleção da proposta mais vantajosa para a administração, conforme o caput do art. 3º da Lei 8.666/1993 e o inciso I do art. 11 da Lei 14.133/2021;
9.4.4.2. a supostas irregularidades na sua habilitação no item 3 do PE 029/2021, em face da ausência de declaração de pleno conhecimento das condições necessárias para a prestação dos serviços, bem como pela apresentação de atestados de qualificação técnico-operacional insuficientes, incorretos e em nome de consórcio sem especificação das atividades da empresa e sem acompanhamentos das respectivas Certidões de Acervo Técnico (CAT's) , previstas no item 23.7.4 do termo de referência;
9.5. solicitar ao Dnocs, caso queira, no prazo de 15 (quinze) dias:
9.5.1. a apresentação de possíveis ações corretivas que poderão ser tomadas para prevenir ou corrigir os indícios de irregularidades detectados na denúncia em questão ou remover os seus efeitos;
9.5.2. manifestação quanto aos possíveis impactos de ser mantida a medida cautelar ora adotada ou de eventual deliberação posterior do TCU vir a determinar a anulação do PE SRP 029/2021;
9.6. realizar diligência junto ao Dnocs, para que, no prazo de até 15 (quinze) dias, encaminhe ao TCU por via eletrônica os seguintes documentos, ou disponibilize os acessos aos respectivos instrumentos no Sistema Eletrônico de Informações (SEI) :
9.6.1. estudos, pesquisas, memórias de cálculo, planilhas, justificativas e aprovações dos cálculos dos valores máximos aceitáveis para os Pregões 019/2021 e 029/2021;
9.6.2. documentos de habilitações das empresas Solarterra Engenharia Ltda., Civiltec Construções e Serviços Eireli e Edmil Construções S/A nos Pregões 019/2021 e 029/2021;
9.6.3. justificativa para solicitações de declarações de pleno conhecimento das condições necessárias para a prestação dos serviços das empresas nos editais dos PE 019/2021 e 029/2021, conforme itens 23.3 dos respectivos termos de referência, bem como cópias dessas respectivas declarações de pleno conhecimento apresentadas pelas empresas Barreto Serviços de Perfuração de Poço Ltda., Civiltec Construções e Serviços Eireli, e Edmil Construções S/A e registradas em sistema;
9.7. encaminhar cópia do presente acórdão, com relatório e voto, ao Dnocs e às empresas Barreto Serviços de Perfuração de Poço Ltda., Civiltec Construções e Serviços Eireli, Edmil Construções S/A e Solarterra Engenharia Ltda.;
9.8. dar ciência desta deliberação ao denunciante.

Denúncia a respeito de possíveis irregularidades em processos licitatórios conduzidos pelo Departamento Nacional de Obras Contra as Secas, para a contratação de empresas para instalação de poços profundos e componentes correlatos.

Departamento Nacional de Obras Contra as Secas (Dnocs).

3. Denunciante: Identidade preservada (art. 55 da Lei 8.443/1992).
3.1. Interessadas: Barreto Serviços de Perfuração de Poço Ltda. (CNPJ 09.068.173/0001-16), Civiltec Construções e Serviços Eireli (CNPJ 02.287.686/0001-79), Edmil Construções S/A (CNPJ 03.382.356/0001-25) e Solarterra Engenharia Ltda. (CNPJ 06.183.323/0001-44).

13.1. Ministros presentes: Bruno Dantas (na Presidência), Walton Alencar Rodrigues, Benjamin Zymler, Augusto Nardes, Vital do Rêgo (Relator), Jorge Oliveira e Antonio Anastasia.
13.2. Ministros-Substitutos presentes: Augusto Sherman Cavalcanti, Marcos Bemquerer Costa e Weder de Oliveira.

ACORDAO-COMPLETO-2548490

Acórdão 2460/2022 - Plenário

VITAL DO RÊGO

Adoto como relatório a instrução produzida no âmbito da Secretaria de Fiscalização de Infraestrutura Hídrica, de Comunicações e de Mineração (SeinfraCom) , que contou com a aprovação dos seus dirigentes:
"INTRODUÇÃO
1.	Cuidam os autos de denúncia com pedido de medida cautelar a respeito de possíveis irregularidades ocorridas no Departamento Nacional de Obras Contra as Secas (Dnocs) , relacionadas à licitação para registro de preços efetivada pelo Pregão Eletrônico-SRP (PE) 29/2021, Processo Administrativo 59400.007530/2021-51, realizado pela Administração Central do Dnocs (DA/L) com sessão pública realizada em 27/12/2021, tendo por objeto a escolha da proposta mais vantajosa para a contratação de empresas especializadas para a instalação de poços tubulares profundos em diversos municípios inseridos na área de atuação do Dnocs (Alagoas, Bahia, Ceará, Minas Gerais, Paraíba, Pernambuco, Piauí, Rio Grande do Norte e Sergipe) , tendo ainda envolvido o Pregão Eletrônico-SRP 19/2021, Processo Administrativo 59400.004114/2021-00, com objetos semelhantes, conforme descrições, quantidades e preços máximos (esses para o PE 29/2021) abaixo:
Quadro 1
	Item
	Descrição
	Quantidade (unidades) 
	Valor Unitário Máximo Aceitável (R$) 
	Valor Total Máximo Aceitável (R$) 

	1
	Instalação de novecentos poços com sistema de bombeamento e implantação de sistema de abastecimento de água (SAA) com chafariz de 5.000 litros e
energização na rede concessionária (regiões de rocha cristalina e sedimentar) 
	900
	34.271,92
	30.844.728,00

	2
	Instalação de 650 poços com sistema de bombeamento e implantação de sistema de abastecimento de água (SAA) com chafariz de 5.000 litros com sistema autônomo de geração fotovoltaica Grid 1 (regiões de rocha cristalina) 
	650
	44.010,52
	28.606.838,00

	3
	Instalação de 160 poços com sistema de bombeamento e implantação de sistema de abastecimento de água (SAA) com chafariz de 5.000 litros com sistema autônomo de geração fotovoltaica Grid 2 (regiões de rocha sedimentar) 
	160
	75.386,04
	12.061.766,40

	71.513.332,40

Fonte: Edital PE 29/2021 (peça 4, p. 3) e Resumo de Planilha Orçamentária assinado em 11/12/2021 (peça 32, p. 1) 
2.	A indicação dos recursos orçamentários, conforme § 2º, art. 7º, do Decreto 7.892/2013, por se tratar de licitação com sistema de registro de preços (SRP) , foi postergada para o momento de assinaturas  dos contratos, quando foi explicitado que as despesas decorrentes das contratações estão programadas em dotação orçamentária própria, prevista no orçamento da União de 2021, com a seguinte classificação: Gestão/Unidade: 11203/193002 Fonte: 0100 PTRES: 205534 Elemento de Despesa: 4490.51 PI: NA0000GISH2 (peça 30, p. 32, e peças 26-28, p. 2-3) .
HISTÓRICO 
3.	Depreende-se da denúncia (peça 1, p. 2) e de pesquisas realizadas na página eletrônica do Dnocs (peça 3, p. 2, e peça 12) , que o Pregão Eletrônico-SRP 29/2021 (PE 29/2021) , Processo Administrativo (PA) 59400.007530/2021-51, realizado em 27/12/2021 pela Administração Central do Dnocs (DA/L) , com três itens relativos a instalações de poços com sistemas de bombeamentos e implantações de sistemas de abastecimento de água (SAA) , pelo valor máximo exigível total de R$ 71.513.332,40, fora precedido pelo PE 19/2021, PA 59400.004114/2021-00, também da DA/L, com sessão pública realizada em 18/11/2021, portanto 39 dias antes, o qual contava com cinco itens, dos quais os três primeiros são idênticos aos objetos do PE 29/2021, mas com valores diversos e inferiores, conforme segue:
Quadro 2
	Item
	Descrição
	Quantidade (unidades) 
	Valor Unitário Máximo Aceitável (R$) 
	Valor Total Máximo Aceitável (R$) 

	1
	Instalação de novecentos poços com sistema de bombeamento e implantação de sistema de abastecimento de água (SAA) com chafariz de 5.000 litros e
energização na rede concessionária (regiões de rocha cristalina e sedimentar) 
	900
	15.948,49
	14.353.648,56

	2
	Instalação de 650 poços com sistema com sistema de bombeamento e implantação de sistema de abastecimento de água (SAA) com chafariz de 5.000 litros com sistema autônomo de geração fotovoltaica Grid 1 (regiões de rocha cristalina) 
	650
	34.688,46
	22.547.504,56

	3
	Instalação de 160 poços com sistema de bombeamento e implantação de sistema de abastecimento de água (SAA) com chafariz de 5.000 litros com sistema autônomo de geração fotovoltaica Grid 2 (regiões de rocha sedimentar) 
	160
	62.721,02
	10.035.363,96

	4
	Bombeamento com análise físico-química-bacteriológica em poço tubular profundo (1.710 poços) 
	1.710
	1.870,42
	3.198.418.20

	5
	Estudos geofísicos e hidrogeológicos para a designação de locais para perfuração de poços profundos (1.710 poços) 
	1.710
	3.239,99
	5.540.382,90

	Total Geral Máximo Estimado
	55.675.318,18

Fonte: Edital PE 19/2021 (peça 12, p. 1-2) e Resumo de Planilha Orçamentária assinado em 31/8/2021 (peça 31, p. 1) . Há equívocos nas transformações de valores totais para unitários na planilha orçamentária, o que motiva o desencontro dos cálculos de valor total na presente tabela do edital ao se multiplicarem os valores unitários aqui explicitados pelas respectivas unidades.
4.	Dos documentos obtidos na página https://apoena.dnocs.gov.br/php/util/downloads.php, constata-se que os itens 4 e 5 do PE 19/2021 foram aceitos por valores unitários inferiores (R$ 1.740,00 e 3.085,00, respectivamente) aos máximos estabelecidos no edital, tornando-se objetos da Ata de Registro de Preços 36/2021, de 16/12/2021 (peça 13) . 
5.	Os itens 1, 2 e 3, relativos às instalações de poços, do PE 19/2021, embora cada um deles  contasse com quatro licitantes que apresentaram preços inferiores aos valores máximos estabelecidos, nas sessões de lances de 18/11/2021 (peça 14, p. 1-5) , não foram adjudicados na licitação devido a faltas de remessas de documentações por todos os participantes convocados, conforme registrado na respectiva ata de realização do pregão (peça 14, p. 7-21) , salvo pela empresa Solarterra - Soluções em Energia Alternativa, que foi desclassificada no item 2 "por não atender ao previsto no item 8.4.5 do edital" (peça 14, p. 10) , fundamento contestado na presente denúncia (peça 1, p. 3) , uma vez que a empresa ofereceu o preço total de R$ 21.840.000,00 (peça 15) e unitário de R$ 33.600,00 (peça 14, p. 3) , inferior ao preço máximo aceitável de R$ 22.547.504,56 e unitário de R$ 34.688,46 do respectivo edital (peça 12, p. 1) .
6.	Os itens 1 e 3 tiveram seus julgamentos cancelados em 6/12/2021 devido ao fato de que "todos os licitantes convocados não atenderam às exigências do edital" (peça 14, p. 9 e 12) , vindo o mesmo a ocorrer em 13/12/2021 para o item 2 (peça 14, p. 10) . 
7.	Às 10:10 horas do dia 13/12/2021, foi informado na Ata de Realização do Pregão Eletrônico-SRP 19/2021 que os itens 1, 2 e 3, que juntos totalizavam o valor máximo aceitável de R$ 46.936.517,08, foram fracassados (peça 14, p. 20) , cabendo destacar que a falta de atendimento das exigências do edital para esses três itens consistiram na ausência de remessa dos documentos de habilitações requisitados a todos os licitantes que ofertaram preços aceitáveis e, no caso da Solarterra, pela equivocada afirmação de que a empresa não atendia ao item 8.4.5 do Edital 19/2021, isto é, teria a empresa apresentado preço superior ao máximo aceitável, o que não ocorreu, conforme demonstrado acima.
8.	Às 14:28 horas do mesmo dia 13/12/2021 (peça 3, p. 1) , o Edital PE 29/2021 foi assinado pelo senhor Gilberto Mayckon Souza Queiroz, Pregoeiro da Administração Central do Dnocs, conforme Portaria-DG 271, de 6/10/2021 (peça 3, p. 25) , desta feita com o valor total máximo aceitável para os três itens de R$ 71.513.332,40, com o incremento de R$ 24.576.815,32, equivalente a 52,36%, em relação aos preços dos mesmos três itens do PE 19/2021 (R$ 46.936.517,08) , sendo o respectivo aviso de licitação publicado em 14/12/2021 no Diário Oficial da União (DOU) .
9.	Conforme a Ata de Realização do PE 29/2021 (peça 9) , em 27/12/2021 foi realizada a respectiva sessão pública. Cabe registrar que a participação de empresas interessadas para os três itens foi superior às registradas no PE 19/2021, quando a média foi de quatro empresas por item e com baixa competitividade nos lances, enquanto na sessão pública do PE 29/2021 a participação foi de nove licitantes para o item 1 e de onze licitantes para os itens 2 e 3, o que demonstra, em tese, maior interesse por parte das empresas com os novos preços máximos aceitáveis.
10.	No item 1 do PE 29/2021, com valor unitário máximo aceitável de R$ 34.271,92, a melhor oferta foi de R$ 20.000,00, entretanto a licitante foi desclassificada por falta de envio de documentação no prazo previsto no item 7.27.2 do edital, o que também ocorreu com outras duas empresas. Uma quarta ofertante deixou de apresentar todos os documentos exigidos para a habilitação técnica e apenas a quinta ofertante foi aceita (peça 9, p. 4-6) . A empresa habilitada, Barreto Serviços de Perfuração de Poço Ltda., CNPJ 09.068.173/0001-16, ofertou o preço unitário de R$ 32.600,00 (desconto de 5,13% sobre o valor unitário máximo) e valor total de R$ 29.340.000,00. Cabe, entretanto, explicitar que essa mesma empresa participou do PE 19/2021, quando ofertou o preço de R$ 15.944,44 (abaixo do valor unitário máximo de R$ 15.948,49) , vindo a ser desclassificada por falta de encaminhamento da documentação solicitada no prazo previsto em edital (peça 14, p. 1 e 9) .
11.	No item 2, com valor unitário máximo aceitável de R$ 44.010,52, a melhor oferta foi a da empresa Solarterra Engenharia e Serviços Ltda., pelo valor unitário de R$ 38.844,00. Convocada, a empresa não apresentou todos os documentos exigidos nos itens referentes à habilitação técnica, faltando quatro diferentes declarações e atestados (peça 9, p. 10, e peça 17) . A Análise Técnica 20/2021/DI/DOB/EC, SEI/Dnocs 0938633, assinada em 27/12/2021, encontra-se na pasta pública de documentos do PE 29/2021 desde 7/1/2022. Em seguida, foi convocado o fornecedor Civiltec Construções e Serviços Eireli, CNPJ 02.287.686/0001-79 (peça 9, p. 10) , que foi habilitado com proposta de valor unitário de R$ 38.990,00 (desconto de 12,87% sobre o valor unitário máximo) e valor total de R$ 25.343.500,00 (peça 24, p. 2) .
12.	A empresa Solarterra apresentou intenção de recurso no dia 27/12/2021 (peça 9, p. 10) face à sua desclassificação nos itens 2 e 3 "por não apresentação de todos os documentos para habilitação técnica", uma vez que considerou a motivação genérica. As análises iniciais (peças 17 e 18) , bem como a Nota Explicativa 18/21/DI/DOB/EC, SEI/Dnocs 0941341, de 29/12/2021 (peça 19) , motivam e esclarecem suficientemente as razões das referidas desclassificações da Solarterra no PE 29/2021. Adicionalmente, a Solarterra aventa a possibilidade de irregularidades na classificação da empresa vencedora do item 2, entretanto a Análise 22/2021/DI/DOB/EC, SEI/Dnocs 0938864, de 27/12/2021 (peça 20) , evidencia que a Civiltec apresentou todos os documentos exigidos. O recurso foi negado "cautelarmente", mas em 3/1/2022 o senhor Mayckon Queiroz enviou mensagem eletrônica à Solarterra informando que a data limite para o registro de recurso seria 6/1/2022 (peça 37) .
13.	No item 3, com valor unitário máximo aceitável de R$ 73.189,21, a melhor oferta também foi a da empresa Solarterra Engenharia e Serviços Ltda., pelo valor unitário de R$ 67.298,00. Como explicitado acima, a empresa também não apresentou todos os documentos exigidos (peça 9, p. 14, e peça 18) , sendo desclassificada. Após desempates e desistências, foi convocada a empresa Edmil Construções S/A, CNPJ 03.382.356/0001-25 (peça 9, p. 16) , que foi habilitada com proposta de valor unitário de R$ 71.600,00 (desconto de 2,22% sobre o valor unitário máximo) e valor total de R$ 11.456.000,00.
14.	Em 29/12/2021, em face das intenções de recursos apresentadas pela Solarterra no PE 29/2021, o Diretor Geral do Dnocs, senhor Fernando Marcondes de Araújo Leão, considerando as exigências técnicas da capacidade técnico-profissional da empresa, os prazos peremptórios para homologação do certame, assinatura da ata, a perda de destinação dos recursos financeiros, caso não ocorresse a finalização do procedimento licitatório até o dia 31/12/2021 e ainda a existência de análise técnica realizada pelo Dnocs, explicitou no Despacho SEI/Dnocs 0941554 (peça 21) :
Determino, como medida cautelar, o prosseguimento do Pregão Eletrônico nº 029/2021, com a rejeição da intenção de recurso no Sistema SIASG, sem prejuízo de serem analisadas todas as razões recursais apresentadas pela empresa SOLARTERRA ENGENHARIA E SERVIÇOS LTDA, através de recebimento via e-mail da licitação e, caso providos, tornarem-se nulos e sem efeitos os atos praticados conforme essa determinação.
15.	Ainda em 29/12/2021, após analisado o resultado do PE 29/2021, o pregoeiro, senhor Gilberto Mayckon Souza Queiroz, adjudicou aos licitantes vencedores os respectivos itens, o que foi homologado pelo Diretor Geral do Dnocs, senhor Fernando Marcondes de Araújo Leão na mesma data, conforme segue (peças 7 e 22) : 
 Item 1: Barreto Serviços de Perfuração de Poço Ltda., CNPJ 09.068.173/0001-16, por R$ 32.600,0000 e para novecentas unidades;
 Item 2: Civiltec Construções e Serviços Eireli, CNPJ 02.287.686/0001-79, por R$ 38.990,0000 e para 650 unidades;
 Item 3: Edmil Construções S/A, CNPJ 03.382.356/0001-25, por R$ 71.600,00 e para 160 unidades.
16.	Em 30/12/2021, foram assinadas as três atas de registros de preços referentes aos itens de números 1 a 3 do PE 29/2021 das empresas Barreto Serviços, Civiltec e Edmil Construções, respectivamente (peças 23-25) , enquanto em 31/12/2021 foram assinados pelo Dnocs os Contratos 29 (SEI/Dnocs 0943552) , 30 (SEI/Dnocs 0943554) e 31/2021 (SEI/Dnocs 0943559) com as três fornecedoras, sendo contratados 89 poços do item 1 por R$ 2.901.400,00, 27 poços do item 2 por R$ 9.747.500,00 e dezesseis poços do item 3 por R$ 1.145.600,00, todos com quinze meses de vigência (peças 26-28) , cujos extratos foram publicados no DOU em 5/1/2022 (peça 38) .
EXAME DE ADMISSIBILIDADE
17.		Inicialmente, deve-se registrar que a denúncia preenche os requisitos de admissibilidade constantes no art. 235 do Regimento Interno do TCU (RI/TCU) , haja vista a matéria ser de competência do Tribunal, referir-se a responsável sujeito a sua jurisdição, estar redigida em linguagem clara e objetiva, conter nome legível, qualificação e endereço do denunciante, bem como encontrar-se acompanhada de indícios concernentes à irregularidade ou ilegalidade denunciadas.
18.	Além disso, qualquer cidadão possui legitimidade para denunciar irregularidades ou ilegalidades perante o Tribunal, consoante disposto no art. 234 do RI/TCU c/c o art. 113, § 1º, da Lei 8.666/1993. 
19.	Ainda, conforme dispõe o art. 103, § 1º, in fine, da Resolução-TCU 259/2014, verifica-se a existência do interesse público no trato da suposta irregularidade/ilegalidade, pois a desclassificação da Solarterra seguida de declaração de fracasso do item 2 do PE 19/2021 e da realização de novo certame com preços mais elevados que os praticados anteriormente, incluindo eventuais irregularidades no julgamento dessa segunda licitação, poderia, em tese, causar prejuízo ao erário. 
20.	Dessa forma, a denúncia poderá ser apurada em caráter sigiloso, para fins de comprovar a sua procedência, nos termos do art. 234, § 2º, do Regimento Interno do TCU.
21.	Segundo o art. 106 da Resolução-TCU 259/2014, com redação da  Resolução-TCU nº 323, de 9/12/2020, tem-se:
Art. 106 Caso se façam presentes os requisitos de admissibilidade, as unidades técnicas realizarão exame sumário acerca do risco para o órgão ou entidade jurisdicionada, da materialidade e da relevância dos fatos noticiados na denúncia ou representação e da necessidade de atuação direta do Tribunal no caso concreto. 
 (...) 
§ 4º A unidade técnica submeterá os autos ao relator com proposta de conhecimento da denúncia ou representação e: 
I - prosseguimento do processo, caso os fatos sejam classificados como de alto risco, relevância ou materialidade e seja considerada necessária a atuação direta do Tribunal; ou
 (...) 
§ 5º Verificada a hipótese do inciso I do § 4º, fica dispensada a formalização do exame sumário a que se refere o caput deste artigo.
21.1. 	No caso em tela, por se tratar de denúncia com alto risco, relevância, essa decorrente do  ineditismo da situação e da possível agregação de valor decorrente da eventual construção de jurisprudência sobre tese discutida, e materialidade, aplica-se o explicitado § 5º acima, sendo dispensada a formalização do exame sumário. 
EXAME TÉCNICO
22.	O presente exame técnico seguirá os fatos trazidos pela denúncia datada de 3/1/2022, autuada neste Tribunal em 11/1/2022, na ordem em que foram apresentados na respectiva petição com pedido de urgência para o cancelamento do Edital do Pregão Eletrônico-SRP 29/2021, seguido de novo processo licitatório (peça 1, p. 6) .
Argumentos
23.	Inicialmente, a denúncia informa genericamente que se trata de "irregularidades cometidas pelo Dnocs no Pregão Eletrônico-SRP 29/2021, realizado em 27/1/2021", enquanto aponta eventuais "maneiras inovadoras" adotadas pela autarquia ao "criar regras" inexistentes na legislação vigente, o que é posteriormente detalhado para alguns pontos específicos (peça 1, p. 2) .
24.	O primeiro ponto objetivo denunciado observa que uma outra licitação conduzida pelo Dnocs em 18/11/2021 sob o número 19/2021 tinha "exatamente o mesmo objeto" que o PE 29/2021, para a qual "houve por bem a pregoeira considerar o certamente fracassado", enquanto a proposta da empresa Solarterra Engenharia Ltda., ofertante da melhor proposta para o item 2, fora indevidamente desclassificada por descumprimento do item 8.4.5 do Edital 19/2021 (peça 1, p. 2-3) .
24.1.	O referido item 8.4.5 trata sobre "apresentar preço final superior ao preço máximo fixado (Acórdão 1455/2018-TCU-Plenário) ou desconto menor do que o mínimo exigido, tanto em custos unitários como no valor global, ou que apresentar preço manifestamente inexequível", fato não aplicável à Solarterra, uma vez que os valores por ela apresentados eram inferiores ao valor máximo fixado pelo Dnocs em suas planilhas. E o denunciante conclui: "o argumento do pregoeiro do Dnocs foi no sentido de desclassificar uma proposta válida, o que em última análise é ilegal" (peça 1, p. 3) .
Análise
24.2. 	Inicialmente, é registrado que foram obtidos documentos dos PE 19 e 29/2021 nas suas respectivas pastas públicas do Dnocs (https://apoena.dnocs.gov.br/php/util/downloads.php) , de modo que podem eles ser verificados no presente estágio de análise liminar da denúncia. Entretanto, em caso de conclusão pela necessidade de maior aprofundamento e esclarecimentos, poderão vir a ser propostas requisições de explicações e documentação complementar à autarquia e licitantes. 
24.3. 	Preços do PE 29/2021 significativamente superiores aos do PE 19/2021
24.3.1. 	O primeiro ponto que chama a atenção no PE 19/2021 é o preço total estimado para o certame, com sessão pública realizada em 18/11/2021, e que contou com cinco itens, sendo os três primeiros idênticos aos do PE 29/2021, ser significativamente inferior ao preço total estimado para o segundo certame, que teve sessão pública em 27/12/2021, apenas 39 dias depois.
24.3.2. 	O valor máximo estimado para os cinco itens do PE 19/2021, que teve o seu resumo de planilha orçamentária assinado pelo engenheiro civil Jackson Oliveira Carvalho, Chefe do Serviço de Elaboração e Avaliação de Custos e Analista de Infraestrutura, em 31/8/2021 (peça 31, p. 1) , foi de R$ 55.675.318,18 para os cinco itens licitados. Deduzindo-se os valores dos itens 4 e 5, que tiveram lances e fornecedores habilitados no referido certame (peça 14, p. 7) , os itens 1, 2 e 3, considerados fracassados no PE 19/2021 e idênticos aos objetos do imediatamente posterior PE 29/2021, 39 dias depois, perfaziam o valor máximo aceitável de R$ 46.936.517,08 (=14.353.648,56+22.547.504,56+10.035.363,96 da peça 31, p. 1 e peça 12, p. 1-2) .
24.3.3. 	Conforme documento obtido na pasta pública do PE 19/2021 do Dnocs, a elaboração da planilha orçamentária desse certame (peça 31, p. 1-5) foi realizada com preços de junho/2021, contou com pesquisas de mercado para todos os itens 1, 2 e 3 (peça 31, Solar Time Energy, p. 21-41; Civiltec p. 42-43; cotação da Fundação Nacional de Saúde (Funasa) , p. 44-47; cotação da Companhia de Desenvolvimento dos Vales do São Francisco e do Parnaíba (Codevasf) , p. 48-61; Painel de Preços do Ministério da Economia, p. 63-72) e, em análise perfunctória, teve reajustes pelo Índice Geral de Preços do Mercado (IGP-M) até 24/8/2021, o que indica a sua aproximada atualização monetária até a assinatura do respectivo Termo de Referência (TR) pelo mencionado senhor Jackson Oliveira Carvalho, em 18/10/2021 (peça 29, p. 35) , e do Edital 19/2021 pelo senhor Gilberto Mayckon Souza Queiroz, em 3/11/2021  (peça 12, p. 1) .
24.3.4. 	Pelo exposto, quanto à elaboração do orçamento e do Edital PE 19/2021, não haveria, portanto, em análise preliminar, dúvidas quanto aos valores unitários máximos aceitáveis para os itens 1, 2 e 3, respectivamente R$ 15.948,49, R$ 34.688,46 e R$ 62.721,02 (peça 12, p. 1-2) , enquanto na pasta pública do PE 29/2021 não foram encontrados, na atual fase deste TC Processo 000.290/2022-0, estudos nem memórias de cálculo necessários às definições dos preços majorados.
24.3.5. 	Adicionalmente, a participação de quatro licitantes para cada item de instalações de poços na sessão pública do PE 19/2021 em 18/11/2021, que ofertaram preços abaixo dos máximos aceitáveis, em princípio, denotam o interesse inicial e a exequibilidade dos três itens, ao passo que se faz notar a falta de encaminhamento das documentações pelos potenciais fornecedores convocados. Vejam-se abaixo os itens 1, 2 e 3 com seus respectivos valores máximos aceitáveis e ofertas registradas na sessão pública de 18/11/2021, conforme a Ata de Realização do PE 19/2021 (peça 14) :
Quadro 3
	Item 1: Instalação de novecentos poços com sistema de bombeamento e implantação de sistema de abastecimento de água (SAA) com chafariz de 5.000 litros e energização na rede concessionária (regiões de rocha cristalina e sedimentar) 
	Valor Unitário Máximo Aceitável de R$ 15.948,49

	Fornecedor (peça 14, p. __) 
	Valor Unitário Ofertado (R$) 
	Motivo da Desclassificação

	KMC Oliveira Empreendimentos Ltda. (p. 8) 
	15.400,00
	Não encaminhou documentação

	Indústria Yvel Ltda. (p. 9) 
	15.944,43
	Não encaminhou documentação

	Barreto Serviços de Perfuração de Poço Ltda. (p. 9) 
	15.944,44
	Não encaminhou documentação

	P. Melo Construções e Empreendimentos Ltda. (p. 9) 
	15.948,49
	Não atendeu itens do edital 

	Item 2: Instalação de 650 poços com sistema de bombeamento e implantação de sistema de abastecimento de água (SAA) com chafariz de 5.000 litros com sistema autônomo de geração fotovoltaica Grid 1 (regiões de rocha cristalina) 
	Valor Unitário Máximo Aceitável de R$ 34.688,46

	Fornecedor (peça 14, p. __) 
	Valor Unitário Ofertado (R$) 
	Motivo da Desclassificação

	KMC Oliveira Empreendimentos Ltda. (p. 10) 
	33.400,00
	Não encaminhou documentação

	Solarterra Engenharia e Serviços (p. 10) - Sem Recurso
	33.600,00
	Não atendeu item 8.4.5 do edital

	Barreto Serviços de Perfuração de Poço Ltda. (p. 10) 
	34.687,69
	Não encaminhou documentação

	P. Melo Construções e Empreendimentos Ltda. (p.10) 
	34.688,46
	Não encaminhou documentação

	Item 3: Instalação de 160 poços com sistema de bombeamento e implantação de sistema de abastecimento de água (SAA) com chafariz de 5.000 litros com sistema autônomo de geração fotovoltaica Grid 2 (regiões de rocha sedimentar) 
	Valor Unitário Máximo Aceitável de R$ 62.721,02

	Fornecedor (peça 14, p. __) 
	Valor Unitário Ofertado (R$) 
	Motivo da Desclassificação

	Solarterra Engenharia e Serviços (p. 11) 
	60.500,00
	Não encaminhou documentação

	KMC Oliveira Empreendimentos Ltda. (p. 12) 
	61.100,00
	Não encaminhou documentação

	Barreto Serviços de Perfuração de Poço Ltda. (p. 12) 
	62.712,50
	Não encaminhou documentação

	P. Melo Construções e Empreendimentos Ltda. (p.12) 
	62.721,02
	Não atendeu itens do edital

Fonte: Ata de Realização do PE 19/2021 (peça 14, p. 9-12) 
24.3.6. 	Após as desclassificações de todas as licitantes em 6 e 13/12/2021, os itens foram cancelados no julgamento do pregão sob a motivação de terem todos três sido fracassados. A licitação não poderia ser considerada deserta, por ter havido interessados, mas seus itens considerados fracassados devido à desclassificação de todos os proponentes, mesmo que, no caso da Solarterra, a sua desclassificação tenha sido questionada, conforme será analisado adiante. 
24.3.7. 	Tendo ocorrido a declaração de licitação fracassada do item 2 em 13/12/2021, às 14:28 horas do mesmo dia (peça 3, p. 1) , foi assinado pelo senhor Gilberto Mayckon Souza Queiroz, Pregoeiro da Administração Central do Dnocs, conforme Portaria-DG 271, de 6/10/2021 (peça 3, p. 25) , o Edital PE 29/2021, desta feita com o valor total máximo aceitável para os três itens de R$ 71.513.332,40, registrando o incremento de R$ 24.576.815,32, equivalente a 52,36% em relação aos preços dos mesmos três itens do PE 19/2021 (R$ 46.936.517,08) , abaixo detalhado:
Quadro 4
	Item 
/
unidades
	Valor Unitário Máximo Edital 19/2021 (R$) , de 3/11/2021
	Valor Unitário Máximo Edital 29/2021 (R$) , de 13/12/2021
	Diferença
	Acréscimo Total (Diferença em R$ X unidades) 

				 (R$) 
	%
	
	1 / 900 unid.
	15.948,49
	34.271,92
	18.323,43
	114,89
	16.491.087.00

	2 / 650 unid.
	34.688,46
	44.010,52
	9.322,06
	26,87
	6.059.339,00

	3 / 160 unid.
	62.721,02
	75.386,04
	12.665,02
	20,19
	2.026.403,20

	Valor Total Máximo Acrescido no Edital 29/2021
	24.576.829,20

Fontes: Editais 19 e 29/2021 (peças 12 e 4, p. 1-2) 
24.3.8. 	Os itens 1, 2 e 3 são idênticos nos PE 19 e 29/2021, uma vez que os respectivos termos de referência apresentam as mesmas previsões de instalação de poços por unidade regional do Dnocs (quadros das peças 29 e 30, ambos p. 3) , e indicam em suas "descrição da solução" o Anexo I.c, que, para as duas licitações estão anexados à pasta de acesso público como o mesmo documento (peça 40) . 
24.3.9. 	Nota-se a diferença entre os valores R$ 24.576.829,20, obtido pelas diferenças de valores unitários na tabela acima, e R$ 24.576.815,32, obtido pelas diferenças entre valores totais dos editais. Essa diferença de apenas R$ 13,88, decorrente de cálculos do próprio Dnocs, é insignificante frente ao total de R$ 24,5 milhões incrementado na segunda licitação (PE 29/2021) e ocorrida poucas semanas após a primeira (PE 19/2021) . Enfatiza-se que não foram encontrados na atual fase deste TC Processo 000.290/2022-0, entre os documentos da pasta pública referente ao PE 29/2021, estudos nem memórias de cálculo necessários às definições dos preços majorados.
24.3.10. 	Cabe registrar que, para o item 1 do PE 29/2021, foi considerada vencedora a empresa Barreto Serviços de Perfuração de Poço Ltda., CNPJ 09.068.173/0001-16, com o preço unitário de R$ 32.600,00 (desconto de 5,13% sobre o valor unitário máximo aceitável) e valor total de R$ 29.340.000,00 (peça 23, p. 2) . Entretanto, para o item 1 do PE 19/2021, a mesma empresa havia ofertado o valor unitário de R$ 15.944,44 em 18/11/2021 (abaixo do valor unitário máximo de R$ 15.948,49) , vindo a ser desclassificada por falta de encaminhamento da documentação solicitada no prazo previsto em edital (peça 14, p. 1 e 9) . Se a empresa Barreto Serviços tivesse apresentado em 24/11/2021 (peça 14, p. 9) a documentação que apresentou em 28/12/2021, um mês e quatro dias depois, o valor total do item 1 teria sido de R$ 14.349.966,00 e o Dnocs não teria assinado a ata de registro de preços com reajuste de 104,46% pouco mais de um mês depois, economizando R$ 14.990.004,00, apenas nesse item.
24.3.11. 	A existência concreta de majoração de R$ 24,5 milhões nos valores máximos totais aceitáveis em duas licitações de idênticos objetos, na mesma autarquia, com editais divulgados com apenas quarenta dias de diferença (PE 19/2021 em 3/11/2021 e PE 29/2021 em 13/12/2021) , sem que se conheçam no momento os cálculos e pesquisas que embasaram o mencionado aumento de preços, configura, em análise perfuntória, significativos riscos e probabilidades de execuções com sobrepreço nos contratos assinados, relevância dos fatos noticiados e elevada materialidade de danos ao erário.
24.3.12. 	Esses fatos serão considerados na avaliação de propositura de adoção de medida acautelatória adiante, uma vez que os preços adjudicados indicam ferir os princípios da legalidade e da eficiência, previstos no caput  do art. 37 da Constituição Federal de 1988 (CF/1988) , bem como da economicidade, explicitado no caput do art. 70 da CF/1988, os princípios da supremacia do interesse público, da razoabilidade e da proporcionalidade previstos no caput do art. 2º da Lei 9.784/1999, que estabelece normas básicas sobre o processo administrativo no âmbito da Administração Federal, e ainda o princípio da seleção da proposta mais vantajosa para a administração, conforme o caput do art. 3º da Lei 8.666/1993. 
24.4. 	Desclassificação indevida da Solarterra Engenharia Ltda. no item 2 do PE 19/2021: 
24.4.1 	Para o item 2 do PE 19/2021, o respectivo resumo orçamentário (peça 31, p. 1) , o Termo de Referência (TR) e o edital apresentaram o valor máximo total aceitável de R$ 22.547.504,56 para 650 unidades, enquanto esses dois documentos também especificaram o valor unitário máximo de R$ 34.688,46 (peça 29, p. 1, e peça 12, p. 1) .
24.4.2. 	Concluída a fase de lances do item 2 do PE 19/2021, a Solarterra foi classificada como a segunda melhor oferta, pelo valor unitário de R$ 33.600,00, logo após a primeira colocada, empresa KMC Oliveira Empreendimentos Ltda., que ofertara R$ 33.400,00. Após a desclassificação da KMC por não ter encaminhado a documentação necessária à habilitação, a Solarterra foi convocada no dia 22/11/2021 para envio de anexos. Depreende-se da Ata do PE 19/2021, que a Solarterra enviou os documentos em 23/11/2021, vindo a ocorrer a próxima manifestação na referida ata apenas em 6/12/2021, quando a proposta da empresa foi recusada, juntamente com a sua desclassificação para o item 2 do certame, "por não atender ao previsto no item 8.4.5 do edital" (peça 14, p. 10) .
24.4.3.	O referido item 8.4.5 do edital trata sobre desclassificação da proposta que "apresentar preço final superior ao preço máximo fixado (Acórdão 1455/2018-TCU-Plenário) ou desconto menor do que o mínimo exigido, tanto em custos unitários como no valor global, ou que apresentar preço manifestamente inexequível" (peça 3, p. 10-11) .
24.4.4. 	Há documentos anexados à pasta do PE 19/2021 que comprovam que a empresa Solarterra apresentou valores abaixo dos máximos estabelecidos no edital, no TR e no resumo orçamentário explicitados, sendo eles: cópia da planilha orçamentária do item 2 elaborado pela Solarterra (peça 33) e  correspondência da empresa para o Dnocs, de 23/11/2021 (peça 34) , ambas pelo valor total de R$ 21.840.000,00 (inferior ao máximo de R$ 22.547.504,56) , além dos registros em ata do pregão, de amplo acesso e manuseio pelo pregoeiro, onde está evidenciado o valor unitário ofertado de R$ 33.600,00 (inferior ao máximo unitário de R$ 34.688,46) . A Solarterra, entretanto, não interpôs recurso ao fato.
24.4.5. 	Essa desclassificação da Solarterra, em desacordo com os princípios da legalidade, da vinculação ao instrumento convocatório e do julgamento objetivo expressos no caput do art. 3º da Lei 8.666/1993, carece de maiores esclarecimentos, haja vista se tratar de erro grosseiro até para pregoeiros com conhecimentos elementares, podendo ter possibilitado a declaração de item fracassado no certame e a consequente adjudicação em favor da Civiltec Construções e Serviços Eireli pelo valor unitário de R$ 38.990,00 e valor total de R$ 25.343.500,00 no PE 29/2021 (peça 24, p. 2) , com o incremento de R$ 3.503.500,00 em relação ao PE 19/2021.
Argumentos
25. 	Em seguida, a denúncia concentra-se em eventuais irregularidades ocorridas no PE 29/2021, a começar pelo fato de que a Solarterra Engenharia Ltda. teria sido vencedora para os itens 2 e 3 na fase de lances do pregão, relativos a "serviços com fornecimento de materiais cuja especialidade a empresa possui com experiência acumulada há mais de 20 anos" (peça 1, p. 3) . 
25.1. 	Na fase de habilitação, a Solarterra encaminhou para exame da comissão de licitação, via Comprasnet, as propostas de preços ajustadas aos últimos lances, bem como documentos complementares para a habilitação técnica. Em resposta do mesmo dia, foi anunciado no sistema Comprasnet que a empresa fora desclassificada para os dois itens "sob o argumento genérico e abstrato de descumprimento da integridade do exigido para sua habilitação técnica", sem que houvesse a apresentação de qual cláusula editalícia havia sido descumprida, enquanto a sessão de julgamento e habilitação prosseguiu com o exame das propostas subsequentes (peça 1, p. 3) .
25.2. 	Dessa forma, foram definidas as empresas Civiltec Construções e Serviços Eireli, CNPJ 02.287.686/0001-79, como vencedora do item 2 e Edmil Construções S/A, CNPJ 03.382.356/0001-25, como vencedora do item 3 do PE 29/2021 (peça 1, p. 3) .
Análise 
25.3. 	Desclassificação da Solarterra nos itens 2 e 3 do PE 29/2021
24.3.1.	Não foram apresentados pelo denunciante os documentos que a empresa teria encaminhado ao Dnocs para a sua habilitação, enquanto esses mesmos documentos também não se encontram na pasta pública do PE 29/2021 do Dnocs (https://apoena.dnocs.gov.br/php/util/downloads.php) , de modo que não é possível, na presente fase processual, concluir inquestionavelmente a procedência, ou não, de eventuais irregularidades denunciadas quanto às desclassificações por falta de documentação.
25.3.2. 	Em pesquisa na referida pasta pública do PE 29/2021 do Dnocs, constatou-se que, desde 7/1/2022, foram adicionadas a essa pasta cópias das Análises 20 e 21/2021/DI/DOB/EC, ambas de 27/12/2021 (peças 17 e 18) , acerca das propostas de preços e habilitações técnicas da Solarterra para os itens 2 e 3 do PE 29/2021, respectivamente.
25.3.3. 	Também se encontra na referida pasta pública, desde 7/1/2022, a Nota Explicativa 18/20211/DI/DOB/EC, de 29/12/2021 (peça 19) , que, em resposta a solicitação do Gabinete da Diretoria Geral do Dnocs, se manifesta sobre a desclassificação da Solarterra e sobre a sua intenção de recurso.
25.3.4. 	Os três documentos relativos à avaliação da desqualificação técnica da Solarterra no PE 29/2021 apontam que a licitante não atendeu aos itens 9.11.2, 9.11.3, 9.11.5, 9.11.6 e 9.11.7 do respectivo edital, todos eles relativos a pontos do item 23 do Termo de Referência, anexo I do edital (peça 30) . Trata-se, especificamente, de que a empresa deixou de apresentar:
a) 	declaração de que tem pleno conhecimento das condições necessárias para a prestação dos serviços (item 23.3 do TR) ;
b) 	declaração expressa que disporá, por ocasião da futura contratação, das instalações, aparelhamento e equipe técnica considerados essenciais para a execução contratual (item 23.6 do TR) ;
c) atestado para habilitação técnica registrado no Conselho Regional de Engenharia e Agronomia (Crea) ;
d) 	atestado técnico-profissional, no tocante à instalação dos poços em referência ao profissional geólogo, bem como ao profissional das instalações das obras civis; e
e) 	equipe técnica.
25.3.5. 	Pela avaliação dos três documentos do Dnocs, constata-se que a inabilitação da Solarterra nos dois itens atendeu a análises, em princípio, arrazoadas e relacionadas a itens editalícios, não cabendo razão à empresa para apresentar em 11/1/2022 a este Tribunal a alegação de que a sua desclassificação ocorrera "sob o argumento genérico e abstrato de descumprimento da integridade do exigido para sua habilitação técnica", uma vez que foram registradas as ausências de apresentações de documentos previstos no Edital 29/2021 e em conformidade com a legislação pertinente à qualificação técnica decorrente de licitações. É cabível reforçar que, de outra parte, a denúncia não se fez acompanhar da documentação de habilitação que teria sido enviada pela licitante, para fins de exame das conclusões das análises do Dnocs quanto a elas.
25.3.6. 	Entretanto, por oportuno, traz-se para devida avaliação deste Tribunal a eventual irregularidade de exigência editalícia, no sentido de licitantes emitirem "declaração que tem pleno conhecimento das condições necessárias para a prestação dos serviços", sobremaneira quando se tratar de serviços a serem executados em diversos locais, como no caso concreto dos PE 19/2021 e 29/2021, que têm previsões de instalações de novecentos; de 650; e de 160 poços em diversos estados do Nordeste Brasileiro.
25.3.6.1. 	No caso do PE 29/2021, a exigência está contida no item 9.11.2 do edital, que trata de critérios de qualificação técnica previstos no item 23.3 do Termo de Referência, Anexo I (peça 3, p. 16) . Por seu turno, o item 23 do TR (peça 30, p. 29-30) possui o subitem 23.3, que define: "Para fins da contratação, a licitante classificada em primeiro lugar deverá emitir declaração que tem pleno conhecimento das condições necessárias para a prestação dos serviços. Tal declaração não deve ser confundida com a da vistoria para a licitação." (grifo no original) .
25.3.6.2. 	São conhecidas, e até comuns, declarações de "pleno conhecimento do objeto", que podem ser previstas em editais para os quais a Administração não considera imprescindível a realização de visita técnica por parte dos licitantes, o que é compreensível e exigível sem maiores incertezas para os proponentes. 
25.3.6.3. 	Entretanto, a emissão de declaração de pleno conhecimento das condições necessárias para a prestação de centenas de serviços em regiões distantes entre si e, para efeito de ata de registro de preço, assume proporções de insegurança que poderiam afastar licitantes da disputa, por incluírem responsabilidades futuras que eles não poderiam conhecer em diversos locais e tempos diversos.
25.3.6.4. 	Nesse sentido, será proposta diligência com vistas ao aprofundamento da avaliação quanto à regularidade de exigência de declaração de pleno conhecimento das condições necessárias para a prestação dos serviços no Edital e Termo de Referência PE 29/2021, por provável afronta aos princípios da motivação, razoabilidade e proporcionalidade, previstos no caput do art. 3º da Lei 9.784/1999 e ainda da competitividade, ligado à vedação aos agentes públicos quanto a admitir, prever, incluir ou tolerar, nos atos de convocação, cláusulas ou condições que comprometam, restrinjam ou frustrem o seu caráter competitivo, conforme o § 1º, do art. 3º, da Lei 8.666/93.
Argumentos
26. 	A denúncia passa a discorrer sobre o registro de intenção de recursos da empresa Solarterra para cobrar esclarecimentos da autarquia sobre a sua desclassificação para os itens 2 e 3, enquanto também indicou haver indícios de irregularidades na documentação de habilitação técnica das empresas Civiltec e Edmil, vencedoras, respectivamente, dos mencionados itens 2 e 3 do PE 29/2021.
26.1. 	Aqui, a denúncia comunica que o "pregoeiro veio com a inovação não prevista na legislação", uma vez que negou o recurso à Solarterra "de modo cautelar", enquanto manteve a Civiltec e a Edmil como vencedoras (peça 1, p. 4) .
Análise
26.2. 	Recusa de recurso da Solarterra e prosseguimento cautelar do PE 29/2021
26.2.1.		Efetivamente, após os registros tempestivos em 28/12/2021 de intenções de recursos da Solarterra, ao ser desclassificada para os itens 2 e 3 do PE 29/2021, devido ao que ela considerou "desclassificação genérica", e ainda a possíveis irregularidades nas classificações das empresas Civiltec e Edmil para esses itens, foram comunicadas em 29/12/2021 no sistema Comprasnet e registradas na ata de realização do pregão as respectivas recusas, sendo determinada, "de modo cautelar" o prosseguimento do certame, "sem prejuízo de serem analisadas todas as razões recursais apresentadas pela empresa Solarterra Engenharia e Serviços Ltda., através de recebimento via e-mail da licitação e, caso providos, tornarem-se nulos e sem efeitos os atos praticados conforme essa determinação"  (peça 9, p. 10 e 16) .
26.2.2 	A decisão pela "medida cautelar" de prosseguimento do PE 29/2021 decorreu do Despacho SEI/Dnocs 0941554, assinado pelo senhor Fernando Marcondes de Araújo Leão, Diretor Geral do Dnocs, no dia 29/12/2021 (peça 21) . Para a decisão adotada, foram consideradas as exigências técnicas de capacidade técnico-profissional do item 23.8 do Termo de Referência 29/2021 (peça 30, p. 30-31) , os prazos peremptórios para as assinaturas de atos administrativos que deveriam ser praticados antes do final do dia 31/12/2021, de modo que os recursos financeiros não perdessem a sua destinação, bem como a análise técnica exposta na Nota Explicativa 18/2021/DI/DOB/EC, de 29/12/2021 (peça 19) , cabendo registrar que no despacho em questão foi escrito Nota Explicativa 17/2021, enquanto a que foi encontrada no processo 59400.007530/2021-51 foi apenas a de número 18/2021, sendo factível considerar sanável o erro formal da substituição de 18 por 17 no texto do Dnocs.
26.2.3. 	Em que pese haver aparentes motivos para a celeridade no prosseguimento do PE 29/2021, dois dias antes do final do exercício de 2021, sob a possibilidade de perda dos recursos financeiros, não se pode olvidar que a recusa de intenção de recurso e o prosseguimento cautelar de pregão não têm guarida entre os itens XVIII a XXI do art. 4º da Lei 10.520/2002, que institui o pregão, nem no art. 44 do Decreto 10.024/2019, que regulamenta o pregão eletrônico. Configura-se, portanto, a ausência da necessária decisão do recurso antes das adjudicações, em desacordo com o art. 4º, inciso XXI, da Lei 10.520/2002, e o art. 45 do Decreto 10.024/2019.
26.2.4. 	Apesar da "recusa cautelar" de recurso, em 3/1/2022, o Dnocs enviou e-mail à Solarterra comunicando que "Conforme determinado pelo Sr. Diretor Geral do Dnocs no Despacho SEI 0941554, informamos o prazo que se segue para interposição de recursos: Data limite para registro de recurso: 6/1/2022" (peça 37) , o que não tem previsão legal na legislação que rege o pregão eletrônico, que explicita no art. 4º, inciso XX, da Lei 10.520/2002 que "a falta de manifestação imediata e motivada do licitante importará a decadência do direito de recurso e a adjudicação do objeto da licitação pelo pregoeiro ao vencedor". 
26.2.5.	Adicionalmente, não caberia ao Dnocs negar o direito constitucional da ampla defesa à Solarterra, insculpido no art. 5º, inciso LV, da Constituição Federal, devido à realização do certame no último mês do ano, enquanto as despesas decorrentes das contratações estariam programadas em dotação orçamentária própria prevista no orçamento da União de 2021 (peça 30, p.32, e peças 26-28, p. 2-3) , portanto conhecidas desde 21/3/2021, data da conclusão da aprovação do orçamento do exercício de 2021, salvo pelo acréscimo de eventuais emendas orçamentárias não explicitadas nos autos.
26.2.6.  		A adjudicação dos itens 2 e 3 à Civiltec e à Edmil em 29/12/2021 pelo pregoeiro, senhor Mayckon Souza Queiros (peça 7) , evidencia que o Dnocs não levou em consideração a existência da intenção de recurso da Solarterra e seguiu o procedimento previsto nos arts. 17, inciso IX, e 46 do Decreto 10.024/2021, enquanto, caso considerasse a existência real do recurso, a adjudicação deveria ter sido realizada pelo Diretor Geral do Dnocs, nos termos do art. 13, inciso V, do Decreto 10.024/2019. 
26.2.7. 	Pelo exposto, deverá ser considerada na eventual concessão de medida acautelatória, a negativa infundada de recurso à Solarterra antes da decisão dos itens 2 e 3 do PE 29/2021, em desacordo com o art. 5º, inciso LV, da Constituição Federal de 1988, art. 4º, inciso XXI, da Lei 10.520/2002 e art. 45 do Decreto 10.024/2019.
Argumentos 
27. 	Na denúncia, foram alegadas eventuais irregularidades na documentação de habilitação técnica das empresas Civiltec e Edmil, vencedoras, respectivamente dos mencionados itens 2 e 3 do PE 29/2021, sendo eles:
27.1	A empresa Civiltec teria deixado de apresentar para o item 2:
a)  	declaração "de que tem pleno conhecimento das condições e peculiaridades inerentes à natureza do trabalho assumindo total responsabilidade por este fato e que não utilizará deste para quaisquer questionamentos futuros que ensejem desavenças técnicas ou financeiras com a contratante";
b)  	em relação à habilitação técnica, experiência na instalação de poço tubular com sistema de abastecimento em chafariz com energização em sistema de geração fotovoltaica (quantidade mínima de cem sistemas) . A Civiltec teria apresentado vários atestados de fornecimento, que aparentemente poderiam cumprir com a exigência, mas a leitura atenta demonstraria que sua qualificação seria específica na implantação de sistemas simplificados de abastecimento de água "sem uso de sistemas solares fotovoltaicos" e ainda que a Civiltec teria juntado atestados de sistemas solares não específicos a projetos de bombeamento de água (peça 1, p. 4) .
27.2. 	A empresa Edmil teria deixado de apresentar para o item 3:
a)  	declaração "de que tem pleno conhecimento das condições e peculiaridades inerentes à natureza do trabalho assumindo total responsabilidade por este fato e que não utilizará deste para quaisquer questionamentos futuros que ensejem desavenças técnicas ou financeiras com a contratante";
b)  	em relação à habilitação técnica, experiência na instalação de poço tubular com sistema de abastecimento em chafariz com energização em sistema de geração fotovoltaica (quantidade mínima de sessenta sistemas) , uma vez que a empresa Edmil teria apresentado vários atestados de fornecimento que aparentemente poderiam cumprir com a exigência, mas em leitura atenta demonstram que sua qualificação seria específica na implantação de sistemas simplificados de abastecimento de água sem uso de sistemas solares fotovoltaicos. A empresa também teria juntado um atestado emitido pela Fundação Nacional de Saúde (Funasa) em 23/12/2021 para sistemas de bombeamento solar que não fora emitido em seu nome, mas para o Consórcio Águas Profundas. Embora o atestado da Funasa mencione que a empresa Edmil é líder do consórcio, ele não especifica quais eram as atividades da Edmil no contrato, conforme é exigido no "edital 9.11.5.4", que expõe que "No caso de consórcio, só serão aceitos se analisados atestados, acompanhados das respectivas Certidões de Acervo Técnico (CAT's) , emitidos em nome das empresas consorciadas e que citem especificamente o percentual de participação, bem como os serviços e respectivas quantidades executadas por cada empresa" (peça 1, p. 4-5) .
Análise
27.3. 	Possíveis irregularidades nas habilitações das empresas Civiltec e Edmil no PE 29/2021
27.3.1. 	Os primeiros itens que as empresas Civiltec e Edmil não teriam apresentado se referem às suas respectivas declarações de que teriam pleno conhecimento das condições necessárias para a prestação dos serviços (item 23.3 do TR) . Na desclassificação da Solarterra, o mesmo item foi apontado como ausente nos itens 2 e 3, portanto, considerado na desqualificação da empresa (peças 17 e 18, p. 1) .
27.3.2. 	Em observância aos princípios da legalidade, da impessoalidade, da probidade administrativa, da igualdade, da vinculação ao instrumento convocatório e do julgamento objetivo explicitados no art. 3º da Lei 8.666/1993, bem como do princípio constitucional da isonomia do caput do art. 5º da Constituição Federal de 1988, o Dnocs não poderia deixar de exigir tais declarações das empresas que foram declaradas vencedoras dos itens 2 e 3 do certame em tela.  
27.3.3. 	Ademais, ao se verificarem as Análises 22 e 26/2021/DI/DOB/EC (peças 35 e 36) , respectivamente para os itens 2 e 3 do PE 29/2021, tendo como interessadas as empresas Civiltec e Edmil, em ambas está registrado exclusivamente que o "item 23.3 (declaração de pleno conhecimento) : OK!!!!", entretanto não se teve acesso às respectivas declarações na presente análise, restando a questão de como o denunciante poderia afirmar as ausências das duas declarações no certame.
27.3.4 	Quanto às ausências de documentos capazes de comprovar as qualificações técnicas das empresas, também foi declarado o seguinte nas Análises 22 e 26/2021/DI/DOB/EC (peças 35 e 36) :
a) 	Item 2 - Civiltec: Item 9.11.3 - Capacitação técnico-operacional - (item 23.7 do Termo de Referência) : Experiência na instalação de poço tubular com sistema de abastecimento em chafariz com energização em sistema de geração fotovoltaica (cem unidades) : "Foram apresentados onze atestados técnicos em nome da licitante Civiltec Construções e Serviços Eireli) , totalizando 270 instalações" (peça 35, p. 1) ;
b) 	Item 3 - Edmil: Item 9.11.3 - Capacitação técnico-operacional - (item 23.7 do Termo de Referência) : Experiência na instalação de poço tubular com sistema de abastecimento em chafariz com energização em sistema de geração fotovoltaica (sessenta unidades) : "Foram apresentados onze atestados técnicos em nome da licitante Edmil Construções S/A totalizando 4.055 instalações de poços" (peça 36, p. 1) .
27.3.5. 	Pelo exposto no parágrafo anterior, verifica-se que as informações atinentes às capacitações técnico-operacionais das duas empresas limitam-se ao número de atestados (onze nos dois casos) que teriam sido emitidos em seus respectivos nomes para um número superior ao exigido de poços, sem, contudo, ser informado se, de fato, todos os atestados se referem a sistemas com o uso de sistemas solares fotovoltaicos, se eram projetos de meros bombeamentos de água e se, em caso de terem sido emitidos para consórcios, os atestados foram acompanhados das respectivas CAT's, emitidas em nome das empresas consorciadas e que citaram especificamente o percentual de participação, bem como os serviços e respectivas quantidades executadas por cada empresa consorciada, conforme define o item 23.7.4 do Termo de Referência do PE 29/2021 (peça 30, p. 30) .
27.3.6. 	Quanto a esses itens postos em questão pela denúncia, embora não se tenha tido acesso aos documentos, considera-se como satisfatoriamente provável a falta de observância de que todos os atestados se referissem a instalações com sistemas solares fotovoltaicos ou a atestados de sistemas solares não específicos a projetos de bombeamento de água, uma vez que o texto da Análise 22/2021DI/DOB/EC (peça 35, p.1) é escrito com erro e de forma uniformizada, sem cuidados compatíveis com uma avaliação acurada e limitando-se a expressar os quantitativos de atestados e de instalações, sem menção a aspectos qualitativos, haja vista que a sua conclusão é expressa da seguinte forma: "FORAM APRESENTADOS 11 ATESTADOS TÉCNICOS EM NOMA DA LICITANTE (CIVILTEC CONSTRUÇÕES E SERVIÇOS EIRELI) TOTALIZANDO 270 INSTALAÇÕES" (sic) .
27.3.7. 	Situação semelhante ocorre na Análise 26/2021DI/DOB/EC (peça 36, p.1) , onde está expresso: "FORAM APRESENTADOS 11 ATESTADOS TÉCNICOS EM NOMA DA LICITANTE (EDMIL CONSTRUÇÕES) TOTALIZANDO 4.055 INSTALAÇÕES DE POÇOS" (sic) , sem mencionar o importante fato de que um dos atestados fora emitido pela Funasa em favor do Consórcio Águas Profundas e não da Edmil Construções.
27.3.8. 	Pelo exposto, reitera-se a existência de indícios de irregularidade face à real probabilidade de equívocos nas avaliações dos atestados da Civiltec e da Edmil no PE 29/2021, o que poderia indicar tratamento diferenciado para as empresas, no caso de efetivamente virem a ser confirmadas as alegações da denúncia, face à simplicidade de conclusões das análises, que contêm erros de grafia e deixam de apresentar motivações, sendo bastante sucintas, devendo, portanto, esses pontos também integrarem as oitivas e diligência a serem propostas, uma vez que teriam contrariado os princípios da legalidade, da impessoalidade, da probidade administrativa, da igualdade, da vinculação ao instrumento convocatório e do julgamento objetivo explicitados no art. 3º da Lei 8.666/1993.
27.3.9. 	Em face da importância de tratamento isonômico no julgamento da licitação e da tutela do interesse da Administração de que o contratado possa honrar com o adimplemento do contrato, tal qual requerido no edital, sob pena de diversos contratempos e prejuízos financeiros, será requerido o encaminhamento dos respectivos documentos de habilitação técnico-operacional das empresas Civiltec e Edmil enviados ao Dnocs, por ocasião das diligências a serem propostas.
DO PEDIDO DE MEDIDA CAUTELAR 
28.	Consoante o art. 276 do Regimento Interno-TCU, o Relator poderá, em caso de urgência, de fundado receio de grave lesão ao Erário, ao interesse público, ou de risco de ineficácia da decisão de mérito, de ofício ou mediante provocação, adotar medida cautelar, determinando a suspensão do procedimento impugnado, até que o Tribunal julgue o mérito da questão. Tal providência deverá ser adotada quando presentes os pressupostos do fumus boni iuris e do periculum in mora, os quais são verificados no caso em tela.
29.	O fumus boni iuris restou caracterizado nos elementos abaixo resumidos e constantes da presente instrução, devendo ser analisados com maior profundidade por esta unidade técnica, em vista da real possibilidade de ter havido distorções nos Pregões Eletrônicos 19/2021 e 29/2021, realizados pela Administração Central do Dnocs, com a existência de razoável probabilidade de que os fatos venham a causar lesão ao erário, quais sejam: 
29.1.	Preços do PE 29/2021 significativamente superiores aos do PE 19/2021: a existência concreta de majoração de R$ 24,5 milhões nos valores máximos totais aceitáveis em duas licitações de idênticos objetos, na mesma autarquia, com editais divulgados com apenas quarenta dias de diferença (PE 19/2021 em 3/11/2021 e PE 29/2021 em 13/12/2021) , sem que se conheçam no momento os cálculos e pesquisas que embasaram o mencionado aumento de preços, configura, em análise perfuntória, significativos riscos e probabilidades de execuções com sobrepreço nos contratos assinados, relevância dos fatos noticiados e elevada materialidade de eventuais danos ao erário, o que é primordial na avaliação de recomendação de adoção de medida acautelatória, uma vez que os preços adjudicados indicam ferir os princípios da legalidade e da eficiência, previstos no caput  do art. 37 da Constituição Federal de 1988 (CF/1988) , bem como da economicidade, explicitado no caput do art. 70 da CF/1988, os princípios da supremacia do interesse público, da razoabilidade e da proporcionalidade previstos no caput do art. 2º da Lei 9.784/1999, que estabelece normas básicas sobre o processo administrativo no âmbito da Administração Federal, e ainda o princípio da seleção da proposta mais vantajosa para a administração, conforme o caput do art. 3º da Lei 8.666/1993. 
29.2. 	Desclassificação indevida da Solarterra Engenharia Ltda. no item 2 do PE 19/2021: essa desclassificação da Solarterra, sob a motivação de ter a empresa apresentado preço superior ao máximo aceitável, que restou equivocada, tendo em vista que os valores unitários e totais máximos eram, respectivamente, de R$ 34.688,46 e de R$ 22.547.504,56 para 650 unidades, enquanto foram ofertados os preços de R$ 33.600,00 e R$ 21.840.000,00, afronta os princípios da legalidade, da vinculação ao instrumento convocatório e do julgamento objetivo expressos no caput do art. 3º da Lei 8.666/1993. Como consequência da desclassificação da Solarterra no PE/19/2021, teve-se a contratação da empresa Civiltec pelo PE 29/2021, com o real incremento do valor do item 2 em R$ 3.503.500,00 (16,04%) no transcurso de menos de dois meses.
29.3. 	Recusa de recurso da Solarterra e prosseguimento cautelar do PE 29/2021: negativa infundada e ilegal de recurso à Solarterra antes da decisão dos itens 2 e 3 do PE 29/2021, possibilitando as declarações de vencedores para os referidos itens às empresas Civiltec e Edmil, em desacordo com o art. 5º, inciso LV, da Constituição Federal de 1988, art. 4º, inciso XXI, da Lei 10.520/2002 e art. 45 do Decreto 10.024/2019.
29.4. 	Possíveis irregularidades nas habilitações das empresas Civiltec e Edmil no PE 29/2021: possibilidades de ausência de declarações de pleno conhecimento das condições necessárias para a prestação dos serviços nas habilitações da Civiltec e da Edmil, bem como indícios de falhas nas análises das apresentações de atestados de qualificação técnico-operacional, que seriam insuficientes e incorretas, sem as suas devidas inabilitações, em afronta aos princípios da legalidade, da impessoalidade, da probidade administrativa, da igualdade, da vinculação ao instrumento convocatório e do julgamento objetivo explicitados no art. 3º da Lei 8.666/1993.
29.5.	Em relação ao primeiro requisito, os quatro itens acima apontados para os Pregões Eletrônicos 19 e 29/2021 do Dnocs caracterizam a fumaça do bom direito, uma vez que há reais probabilidades de sua ocorrência, bem como de danos à Administração e ao erário, em harmonia com o entendimento  contido no enunciado do Acórdão 1552/2011-TCU-Plenário, da relatoria do Ministro-Substituto Marcos Bemquerer: "A fumaça do bom direito é caracterizada pela probabilidade, e não possibilidade, da verossimilhança do direito alegado", cabendo ser explicitado o seguinte trecho do respectivo Voto:
15. Tal exame deve ter por norte a ocorrência da fumaça do bom direito, caracterizada pela probabilidade, e não possibilidade, da verossimilhança do quanto alegado pelo requerente da medida excepcional.
16. Na outra face da cautelar, está o perigo de demora, que é o risco de ineficácia da decisão pela inércia do julgador em adotar a medida de urgência.
17. Vertidos tais conceitos para a processualística peculiar do TCU, tem-se que a concessão de medida cautelar possui caráter excepcional e deve ter por objetivo salvaguardar o erário de ato potencialmente causador de dano ao erário, ou, ainda, viciado por flagrante ilegalidade.
18. Não basta para a sua concessão a mera existência de indícios de irregularidade, sendo necessário um conjunto de elementos suficientemente robustos para justificar sua concessão, como bem ressaltou o Ministro Marcos Vinicios Vilaça ao relatar o Acórdão 2051/2008-TCU-Plenário, na seguinte passagem do seu Voto:
"6. Assim, a mera existência de indícios de irregularidades não implica necessariamente estarem atendidos todos os pressupostos para a concessão da cautelar. É preciso que haja uma probabilidade razoável de que o fato venha a causar lesão ao erário, a terceiros ou que venha a comprometer a eficácia da futura decisão de mérito. Ou seja, a natureza excepcional da medida assecuratória requer um conjunto de provas suficientemente robusto para justificar sua adoção, sob pena de desvirtuar-se seu objetivo."
29.6.	Pelo exposto, a razoável probabilidade de que as irregularidades venham a causar lesão ao erário é factível, haja vista, sobremaneira, a diferença entre os valores máximos aceitáveis registrada no breve transcurso de apenas 39 dias estabelecidos para o PE 19/2021 e o PE 29/2021.
30.	As assinaturas das atas de registros de preços para os três itens, seguidas das contratações de serviços em 31/12/2021, caracterizam o periculum in mora e poderão ensejar prejuízos ao erário e ao interesse público, vindo a comprometer a eficácia da decisão de mérito que vier a ser proferida pelo Tribunal.
30.1. 		Devido à existência dos Contratos 29 (SEI/Dnocs 0943552) , 30 (SEI/Dnocs - 0943554) e 31/2021 (SEI/Dnocs 0943559) do Dnocs, assinados em 31/12/2021 com as três empresas declaradas vencedoras do PE 29/2021, cabe explicitar trecho do Voto do recente Acórdão 81/2022-TCU-Plenário, relator Ministro Bruno Dantas:
Ressalto que, embora não tenha poder para anular ou sustar contratos diretamente, esta Corte tem competência constitucional (art. 71, inciso IX) para determinar à autoridade administrativa que promova a anulação da licitação e, se for o caso, do contrato que dela se originou.
Nesse sentido, é a jurisprudência desta Corte, a exemplo dos Acórdãos 2.105/2008 e 2.343/2009, ambos do Plenário.
O próprio Supremo Tribunal Federal já se manifestou nesse sentido, no âmbito do Mandado de Segurança 23.550/DF, trazido pela própria AGU em suas razões recursais e cujo teor reproduzo aqui:
"EMENTA:I. Tribunal de Contas: competência: contratos administrativos (CF, art. 71, IX e §§ 1º e 2º) . O Tribunal de Contas da União - embora não tenha poder para anular ou sustar contratos administrativos - tem competência, conforme o art. 71, IX, para determinar à autoridade administrativa que promova a anulação do contrato e, se for o caso, da licitação de que se originou. [...]" (MS 23550, Relator (a) : MARCO AURÉLIO, Relator (a) p/ Acórdão: SEPÚLVEDA PERTENCE, Tribunal Pleno, julgado em 04/04/2001, DJ 31-10-2001 PP-00006 EMENT VOL-02050-03 PP-00534) (grifos acrescidos) 
No caso concreto, eventual declaração de nulidade da licitação poderá resultar na determinação para que o Ministério da Justiça e Segurança Pública anule o contrato, nos termos do art. 49, § 2º, da Lei 8.666/1993.
De maneira análoga, o poder de cautela do Tribunal, já confirmado pelo Supremo Tribunal Federal em diversas oportunidades, tem o condão de produzir efeitos sobre contratos administrativos por meio de determinação ao órgão responsável para que adote medidas no sentido de suspender a execução contratual a fim de mitigar o risco de agravamento de lesão ao erário, ao interesse público ou de ineficácia da decisão de mérito desta Corte.
31. 	De outra parte, verifica-se que a adoção da medida cautelar não é capaz de trazer prejuízos significativos ao Dnocs ou ao interesse público, uma vez que os objetos dos PE 19 e 29/2021, em que pese serem de vital importância para a população a ser atendida, ainda não contam com reais expectativas de execução, uma vez que não foram expedidas até 24/1/2022 as necessárias ordens de serviço para dar início às execuções dos Contratos 29, 30 e 31/2021 do Dnocs e que, portanto, as suas execuções não tiveram início, conforme despacho SEI 0953710 assinado na mesma data pelo senhor Joaquim Izídio Neto, Diretor de Recursos Hídricos da autarquia (peça 39) .
32. 	Pelo exposto, e considerando presentes os pressupostos do fumus boni iuris e do periculum in mora, bem assim por não se ter configurado o periculum in mora ao reverso, entende-se que a medida cautelar deve ser adotada de modo inaudita altera pars, face ao de fundado receio de grave lesão ao Erário e ao interesse público, tendo em vista a existência de contratos firmados, determinando que o Dnocs abstenha-se de utilizar as atas de registro de preços decorrentes do Pregão Eletrônico-SRP 29/2021, bem como de emitir ordens de fornecimento ou de serviços às empresas contratadas por meio dos Contratos 29 (SEI/Dnocs 0943552) , 30 (SEI/Dnocs 0943554) e 31/2021 (SEI/Dnocs 0943559) até a deliberação definitiva deste Tribunal, realizando-se oitivas da autarquia e de todas as empresas que possam vir a se sentirem prejudicadas no transcurso do presente processo, atendendo-se à Súmula Vinculante 3 do Supremo Tribunal Federal que determina:
Nos processos perante o Tribunal de Contas da União asseguram-se o contraditório e a ampla defesa quando da decisão puder resultar anulação ou revogação de ato administrativo que beneficie o interessado, excetuada a apreciação da legalidade do ato de concessão inicial de aposentadoria, reforma e pensão.
32.1. 	Cabe explicitar que não será proposta a adoção de medida cautelar conforme proposta pelo denunciante, que solicitou o "Cancelamento do presente  edital e relançamento do mesmo com regras mais objetivas para assegurar a competitividade do certame e a seleção de empresas de forma isonômica e impessoal como previsto em lei", mas a adoção de ofício pelo Tribunal, sem oitiva prévia, a fim de determinar que o Departamento Nacional de Obras Contra as Secas (Dnocs) se abstenha de utilizar as atas de registro de preços decorrentes do Pregão Eletrônico-SRP 29/2021 para celebrar novos contratos decorrentes da ata ou para autorizar adesões, bem como de emitir ordens de fornecimento ou de serviços às empresas contratadas por meio dos Contratos 29 (SEI/Dnocs 0943552) , 30 (SEI/Dnocs 0943554) e 31/2021 (SEI/Dnocs 0943559) , até a deliberação definitiva deste Tribunal, compatível com os pressupostos existentes e com o estágio em que se encontram as atas de registro de preços e as contratações.
CONCLUSÃO
33.		Cuidam os autos de denúncia com pedido de medida cautelar a respeito de possíveis irregularidades ocorridas no Departamento Nacional de Obras Contra as Secas (Dnocs) , relacionadas à licitação para registro de preços efetivada pelo Pregão Eletrônico-SRP 29/2021, tendo envolvido o Pregão Eletrônico-SRP 19/2021, com três objetos semelhantes, conforme descrições, quantidades, mas com diferentes preços máximos aceitáveis (parágrafo 1) .
34.		O documento constante da peça 1 deve ser conhecido como denúncia, por preencher os requisitos previstos nos arts. 234 e 235 do Regimento Interno-TCU c/c o art. 170, § 4º, da Lei 14.133 de 1º/4/2021, e no art. 103, § 1º, da Resolução-TCU 259/2014 (parágrafos 17-20) . 
35. 	Os principais pontos tratados na presente denúncia são:
35.1 	Preços do PE 29/2021 significativamente superiores aos do PE 19/2021: a existência concreta de majoração de R$ 24,5 milhões nos valores máximos totais aceitáveis em duas licitações de idênticos objetos, na mesma autarquia, com editais divulgados com apenas quarenta dias de diferença (PE 19/2021 em 3/11/2021 e PE 29/2021 em 13/12/2021) , sem que se conheçam no momento os cálculos e pesquisas que embasaram o mencionado aumento de preços, configura, em análise perfuntória, significativos riscos e probabilidades de execuções com sobrepreço nos contratos assinados, relevância dos fatos noticiados e elevada materialidade de danos ao erário, o que é primordial na avaliação de recomendação de adoção de medida acautelatória, uma vez que os preços adjudicados indicam ferir os princípios da legalidade e da eficiência, previstos no caput  do art. 37 da Constituição Federal de 1988 (CF/1988) , bem como da economicidade, explicitado no caput do art. 70 da CF/1988, os princípios da supremacia do interesse público, da razoabilidade e da proporcionalidade previstos no caput do art. 2º da Lei 9.784/1999, que estabelece normas básicas sobre o processo administrativo no âmbito da Administração Federal, e ainda o princípio da seleção da proposta mais vantajosa para a administração, conforme o caput do art. 3º da Lei 8.666/1993 (parágrafos 24.3.1-24.3.12) .
35.2. 	Desclassificação indevida da Solarterra Engenharia Ltda. no item 2 do PE 19/2021: essa desclassificação da Solarterra, sob a motivação de ter a empresa apresentado preço superior ao máximo aceitável, que restou equivocada, tendo em vista que os valores unitários e totais máximos eram, respectivamente, de R$ 34.688,46 e de R$ 22.547.504,56 para 650 unidades, enquanto foram ofertados os preços de R$ 33.600,00 e R$ 21.840.000,00, em afronta aos princípios da legalidade, da vinculação ao instrumento convocatório e do julgamento objetivo expressos no caput do art. 3º da Lei 8.666/1993. Como consequência dessa desclassificação se teve a contratação da empresa Civiltec pelo PE 29/2021, com o real incremento do valor do item 2 em R$ 3.503.500,00 (16,04%) no transcurso de menos de dois meses (parágrafos 25.4.1-25.4.5) .
35.3. 	Recusa de recurso da Solarterra e prosseguimento cautelar do PE 29/2021: negativa infundada e ilegal de recurso à Solarterra antes da decisão dos itens 2 e 3 do PE 29/2021, possibilitando as declarações de vencedores para os referidos itens às empresas Civiltec e Edmil, em desacordo com o art. 5º, inciso LV, da Constituição Federal de 1988, art. 4º, inciso XXI da Lei 10.520/2002 e art. 45 do Decreto 10.024/2019 (parágrafos 26.2.1-26.2.7) .  
negativa infundada e ilegal de recurso à Solarterra antes da decisão dos itens 2 e 3 do PE 29/2021, possibilitando as declarações de vencedores para os referidos itens às empresas Civiltec e Edmil, em desacordo com o art. 5º, inciso LV, da Constituição Federal de 1988, art. 4º, inciso XXI, da Lei 10.520/2002 e art. 45 do Decreto 10.024/2019.
35.4. 	Possíveis irregularidades nas habilitações das empresas Civiltec e Edmil no PE 29/2021: possibilidades de ausência de declarações de pleno conhecimento das condições necessárias para a prestação dos serviços nas habilitações da Civiltec e da Edmil, bem como indícios de falhas nas análises das apresentações de atestados de qualificação técnico-operacional, que seriam insuficientes e incorretas, sem as suas devidas inabilitações, em afronta aos princípios da legalidade, da impessoalidade, da probidade administrativa, da igualdade, da vinculação ao instrumento convocatório e do julgamento objetivo explicitados no art. 3º da Lei 8.666/1993 (parágrafos 27.3.1-27.3.9) .
36. 	No caso do PE 29/2021, a exigência do item 9.11.2 do Edital 29/2021, que trata de critérios de qualificação técnica previstos no item 23.3 do Termo de Referência, Anexo I (peça 3, p. 16, e peça 30, p. 29-30) , e que definem: "Para fins da contratação, a licitante classificada em primeiro lugar deverá emitir declaração que tem pleno conhecimento das condições necessárias para a prestação dos serviços. Tal declaração não deve ser confundida com a da vistoria para a licitação." (grifo no original) , pode vir a ser considerada ofensiva aos princípios da motivação, razoabilidade e proporcionalidade, previstos no caput do art. 3º da Lei 9.784/1999 e ainda da competitividade, ligado à vedação aos agentes públicos quanto a admitir, prever, incluir ou tolerar, nos atos de convocação, cláusulas ou condições que comprometam, restrinjam ou frustrem o seu caráter competitivo, conforme o § 1º, do art. 3º, da Lei 8.666/93, motivo que embasará proposta de diligência junto ao Dnocs com vistas ao aprofundamento da avaliação quanto à regularidade de exigência de tal declaração nos editais 19 e 29/2021 (parágrafos 25.3.6.-24.3.6.4) .
37. 	No que tange a medida cautelar, entende-se que a medida inaudita altera pars deve ser adotada, por estarem presentes nos autos os requisitos do fumus boni iuris e do periculum in mora, bem assim por não se ter configurado o periculum in mora ao reverso, uma vez que os serviços não foram iniciados até a presente data, seguidas de oitivas das partes (parágrafos 28-32) .
PROPOSTA DE ENCAMINHAMENTO
38.		Ante todo o exposto, submetem-se os autos à consideração superior, propondo:
38.1.	conhecer da presente denúncia, por preencher os requisitos previstos nos arts. 234 e 235 do Regimento Interno-TCU c/c o art. 170, § 4º, da Lei 14.133 de 1º/4/2021, e no art. 103, § 1º, da Resolução-TCU 259/2014;
38.2. 	com fundamento no art. 276 do Regimento Interno-TCU, adotar medida cautelar, sem oitiva prévia, a fim de determinar que o Departamento Nacional de Obras Contra as Secas (Dnocs) se abstenha de utilizar as atas de registro de preços decorrentes do Pregão Eletrônico-SRP 29/2021 para celebrar novos contratos decorrentes da ata ou para autorizar adesões, bem como de emitir ordens de fornecimento ou de serviços às empresas contratadas por meio dos Contratos 29 (SEI/Dnocs 0943552) , 30 (SEI/Dnocs 0943554) e 31/2021 (SEI/Dnocs 0943559) , até a deliberação definitiva deste Tribunal;
38.3.	com fundamento no art. 276, § 3º, e no art. 250, inciso V, do Regimento Interno-TCU, realizar a oitiva do Departamento Nacional de Obras Contra as Secas (Dnocs) , para que, no prazo de quinze dias, pronuncie-se em relação aos pressupostos da cautelar deferida e quanto aos seguintes pontos relativos aos Pregões Eletrônicos SRP 19/2021 e 29/2021:
38.3.1	existência de preços de referência no Pregão Eletrônico-SRP 29/2021 (PE 29/2021) com preços significativamente superiores aos do Pregão Eletrônico 19/2021, com a majoração de R$ 24,5 milhões nos valores máximos totais aceitáveis na segunda licitação, ambas para três objetos idênticos e com editais divulgados com quarenta dias de diferença (PE 19/2021 em 3/11/2021 e PE 29/2021 em 13/12/2021) , sendo desconhecidos os cálculos, pesquisas e justificativas que embasaram tal aumento de preços, o que configura, em análise perfuntória, riscos e probabilidades de execuções com sobrepreço nos contratos assinados, em afronta aos princípios da legalidade e da eficiência, previstos no caput  do art. 37 da Constituição Federal de 1988 (CF/1988) , da economicidade, explicitado no caput do art. 70 da CF/1988, da supremacia do interesse público, da razoabilidade e da proporcionalidade previstos no caput do art. 2º da Lei 9.784/1999, e da seleção da proposta mais vantajosa para a administração, conforme o caput do art. 3º da Lei 8.666/1993;
38.3.2. 	desclassificação indevida da Solarterra Engenharia Ltda. no item 2 do PE 19/2021, sob a motivação de ter a empresa apresentado preço superior ao máximo aceitável, o que restou equivocada, tendo em vista que os valores unitários e totais máximos eram, respectivamente, de R$ 34.688,46 e de R$ 22.547.504,56 para 650 unidades, enquanto foram ofertados pela empresa os preços de R$ 33.600,00 e R$ 21.840.000,00, em afronta aos princípios da legalidade, da vinculação ao instrumento convocatório e do julgamento objetivo expressos no caput do art. 3º da Lei 8.666/1993;
38.3.3. 	recusa de recurso da Solarterra Engenharia Ltda. e prosseguimento cautelar do PE 29/2021 mediante negativa de recurso à Solarterra antes da decisão dos itens 2 e 3 do PE 29/2021, em afronta ao art. 5º, inciso LV, da Constituição Federal de 1988, art. 4º, inciso XXI da Lei 10.520/2002 e art. 45 do Decreto 10.024/2019;
38.3.4. 	possíveis irregularidades nas habilitações das empresas Civiltec Construções e Serviços Eireli e Edmil Construções S.A. no PE 29/2021, em afronta aos princípios da legalidade, da impessoalidade, da probidade administrativa, da igualdade, da vinculação ao instrumento convocatório e do julgamento objetivo explicitados no art. 3º da Lei 8.666/1993, face às ausências de:
	a) declarações de pleno conhecimento das condições necessárias para a prestação dos serviços, conforme exigido no item 9.11.2 do edital do PE 29/2021, que trata de critérios de qualificação técnica previstos no item 23 do respectivo Termo de Referência, Anexo I , subitem 23.3;
b) 	 atestados de qualificação técnico-operacional comprobatórios de experiência na instalação de poço tubular com sistema de abastecimento em chafariz com energização em sistema de geração fotovoltaica (quantidade mínima de cem sistemas) , contrariando o item 23.7.4 do termo de referência; 
38.4 	com fundamento no art. 250, inciso V, do Regimento Interno/TCU, determinar a oitiva, para, no prazo de quinze dias, querendo, manifestar-se sobre os fatos apontados em denúncia, alertando-a quanto à possibilidade de o Tribunal vir a tomar medidas que possam alterar as suas condições de qualificação nos Pregões Eletrônicos 19/2021 e 29/2021 do Departamento Nacional de Obras Contra as Secas (Dnocs) , caso não seja apresentada manifestação ou esta não seja acolhida, da empresa:
38.4.1. 	Solarterra Engenharia Ltda., CNPJ 06.183.323/0001-44: face à sua desclassificação indevida no item 2 do PE 19/2021, sob a motivação de ter a empresa apresentado preço superior ao máximo aceitável, o que restou equivocada, tendo em vista que os valores unitários e totais máximos eram, respectivamente, de R$ 34.688,46 e de R$ 22.547.504,56 para 650 unidades, enquanto foram ofertados pela empresa os preços de R$ 33.600,00 e R$ 21.840.000,00 em afronta aos princípios da legalidade, da vinculação ao instrumento convocatório e do julgamento objetivo expressos no caput do art. 3º da Lei 8.666/1993;
38.4.2. 	Barreto Serviços de Perfuração de Poço Ltda., CNPJ 09.068.173/0001-16, vencedora do Item 1 do Pregão Eletrônico-SRP 29/2021, face à existência de preços de referência no referido Pregão Eletrônico-SRP 29/2021 (PE 29/2021) com preços significativamente superiores aos do Pregão Eletrônico (PE 19/2021) , com a majoração de R$ 24,5 milhões nos valores máximos totais aceitáveis na segunda licitação, ambas para três objetos idênticos e com editais divulgados com quarenta dias de diferença (PE 19/2021 em 3/11/2021 e PE 29/2021 em 13/12/2021) , sendo desconhecidos os cálculos, pesquisas e justificativas  que embasaram tal aumento de preços, o que configura, em análise perfuntória, riscos e probabilidades de execuções com sobrepreço nos contratos assinados, em afronta aos princípios da legalidade e da eficiência, previstos no caput  do art. 37 da Constituição Federal de 1988 (CF/1988) , da economicidade, explicitado no caput do art. 70 da CF/1988, da supremacia do interesse público, da razoabilidade e da proporcionalidade previstos no caput do art. 2º da Lei 9.784/1999, e da seleção da proposta mais vantajosa para a administração, conforme o caput do art. 3º da Lei 8.666/1993;
38.4.2.	Civiltec Construções e Serviços Eireli, CNPJ 02.287.686/0001-79, vencedora do Item 2 do Pregão Eletrônico-SRP 29/2021, face a:
38.4.2.1. 	existência de preços de referência no Pregão Eletrônico-SRP 29/2021 (PE 29/2021) com preços significativamente superiores aos do Pregão Eletrônico (PE 19/2021) , com a majoração de R$ 24,5 milhões nos valores máximos totais aceitáveis na segunda licitação, ambas para três objetos idênticos e com editais divulgados com quarenta dias de diferença (PE 19/2021 em 3/11/2021 e PE 29/2021 em 13/12/2021) , sendo desconhecidos os cálculos, pesquisas e justificativas  que embasaram tal aumento de preços, o que configura, em análise perfuntória, riscos e probabilidades de execuções com sobrepreço nos contratos assinados, em afronta aos princípios da legalidade e da eficiência, previstos no caput  do art. 37 da Constituição Federal de 1988 (CF/1988) , da economicidade, explicitado no caput do art. 70 da CF/1988, da supremacia do interesse público, da razoabilidade e da proporcionalidade previstos no caput do art. 2º da Lei 9.784/1999, e da seleção da proposta mais vantajosa para a administração, conforme o caput do art. 3º da Lei 8.666/1993;
38.4.2.2. 	possíveis irregularidades na habilitação da empresa Civiltec Construções e Serviços Eireli S/A no Pregão Eletrônico-SRP 29/2021 do Dnocs devido à ausência de declaração de pleno conhecimento das condições necessárias para a prestação dos serviços na sua habilitação para o item 2, bem como pelas apresentações de atestados de qualificação técnico-operacional insuficientes e incorretas, que não comprovariam a sua experiência na instalação de poço tubular com sistema de abastecimento em chafariz com energização em sistema de geração fotovoltaica (quantidade mínima de cem sistemas) em afronta aos princípios da legalidade, da impessoalidade, da probidade administrativa, da igualdade, da vinculação ao instrumento convocatório e do julgamento objetivo explicitados no art. 3º da Lei 8.666/1993;
38.4.3. 	Edmil Construções S/A, CNPJ 03.382.356/0001-25, vencedora do Item 3 do Pregão Eletrônico-SRP 29/2021, face a:
38.4.3.1. 	existência de preços de referência no Pregão Eletrônico-SRP 29/2021 (PE 29/2021) com preços significativamente superiores aos do Pregão Eletrônico (PE 19/2021) , com a majoração de R$ 24,5 milhões nos valores máximos totais aceitáveis na segunda licitação, ambas para três objetos idênticos e com editais divulgados com quarenta dias de diferença (PE 19/2021 em 3/11/2021 e PE 29/2021 em 13/12/2021) , sendo desconhecidos os cálculos, pesquisas e justificativas  que embasaram tal aumento de preços, o que configura, em análise perfuntória, riscos e probabilidades de execuções com sobrepreço nos contratos assinados, em afronta aos princípios da legalidade e da eficiência, previstos no caput  do art. 37 da Constituição Federal de 1988 (CF/1988) , da economicidade, explicitado no caput do art. 70 da CF/1988, da supremacia do interesse público, da razoabilidade e da proporcionalidade previstos no caput do art. 2º da Lei 9.784/1999, e da seleção da proposta mais vantajosa para a administração, conforme o caput do art. 3º da Lei 8.666/1993;
38.4.3.2. 	possíveis irregularidades na habilitação da empresa Edmil Construções S/A no Pregão Eletrônico-SRP 29/2021 do Dnocs devido à ausência de declaração de pleno conhecimento das condições necessárias para a prestação dos serviços na sua habilitação para o item 3, bem como pelas apresentações de atestados de qualificação técnico-operacional insuficientes, incorretos e em nome de consórcio sem especificação das atividades da empresa e sem acompanhamentos das respectivas Certidões de Acervo Técnico (CAT's) , previstas no item 23.7.4 do termo de referência do PE 29/2021, em afronta aos princípios da legalidade, da impessoalidade, da probidade administrativa, da igualdade, da vinculação ao instrumento convocatório e do julgamento objetivo explicitados no art. 3º da Lei 8.666/1993;
38.5.	considerando a possibilidade de construção participativa das deliberações deste Tribunal, nos termos do art. 14 da Resolução-TCU 315/2020, bem como o previsto nas Normas de Auditoria (NAT) aprovadas pela Portaria-TCU 280/2010, referente aos comentários dos gestores (no que se aplica a representações e denúncias) :
38.5.1	solicitar ao Departamento Nacional de Obras Contra as Secas (Dnocs) , caso queira, no prazo de quinze dias:
38.5.1.1. 	a apresentação de possíveis ações corretivas que poderão ser tomadas pelo Dnocs para prevenir ou corrigir os indícios de irregularidades detectados na denúncia em questão ou remover os seus efeitos; e
38.5.1.2. 	na hipótese de serem consideradas insuficientes, pelo TCU, as alternativas apresentadas pela unidade jurisdicionada, a manifestação quanto aos possíveis impactos de: a) ser mantida a medida cautelar ora adotada; e/ou b) eventual deliberação posterior do TCU vir a determinar a anulação do Pregão Eletrônico-SRP 29/2021;
38.6.	com fundamento nos artigos 157 e 187 do Regimento Interno deste Tribunal, realizar diligência junto ao Departamento Nacional de Obras Contra as Secas (Dnocs) , para que, no prazo de até quinze dias, encaminhe ao TCU por via eletrônica, ou disponibilize os acessos aos respectivos instrumentos no Sistema Eletrônico de Informações (SEI) da autarquia, os seguintes documentos:
38.6.1. 	estudos, pesquisas, memórias de cálculo, planilhas, justificativas e aprovações dos cálculos dos valores máximos aceitáveis para os Pregões 19/2021 e 29/2021; 
38.6.2. 	documentos de habilitações das empresas Solarterra Engenharia Ltda., Civiltec Construções e Serviços Eireli e Edmil Construções S.A. nos pregões 19/2021 e 29/2021;
38.6.3. 	justificativa para solicitações de declarações de pleno conhecimento das condições necessárias para a prestação dos serviços das empresas nos editais dos PE 19/2021 e 29/2021, conforme itens 23.3 dos respectivos termos de referência, bem como cópias dessas respectivas declarações de pleno conhecimento apresentadas pelas empresas Barreto Serviços  de Perfuração de Poço Ltda., CNPJ 09.068.173/0001-16, Civiltec Construções e Serviços Eireli, CNPJ 02.287.686/0001-79, e Edmil Construções S.A., CNPJ 03.382.356/0001-25, devidamente registradas nos sistemas do Dnocs por ocasião das suas habilitações no PE 29/2021.
38.6.4. 	encaminhar cópia da decisão que vier a ser adotada pelo Ministro Relator Vital do Rego, acompanhada de cópia da presente instrução ao Departamento Nacional de Obras Contra as Secas (Dnocs) , à Solarterra Engenharia Ltda., à Barreto Serviços de Perfuração de Poço Ltda., à Civiltec Construções e Serviços Eireli e à Edmil Construções S.A., para subsidiar suas manifestações; e
38.6.5. 	comunicar a decisão ao denunciante."
	É o relatório.

não há.

Não atuou.

DENÚNCIA. PREGÃO ELETRÔNICO. SISTEMA DE REGISTRO DE PREÇOS. RECUSA DE PROPOSTA DE LICITANTE POR DESCUMPRIMENTO DE CLÁUSULA DO EDITAL. PROVÁVEL EQUÍVOCO. INABILITAÇÃO DE TODAS AS LICITANTES PARA TRÊS ITENS LICITADOS, RELACIONADOS À INSTALAÇÃO DE POÇOS PROFUNDOS E OUTROS COMPONENTES NECESSÁRIOS À SUA UTILIZAÇÃO. LICITAÇÃO DECLARADA PARCIALMENTE "FRACASSADA". LANÇAMENTO DE NOVO PREGÃO PARA LICITAÇÃO DOS ITENS NÃO ADJUDICADOS. AUMENTO CONSIDERÁVEL DOS PREÇOS MÁXIMOS ACEITÁVEIS, APARENTEMENTE SEM RAZÃO FUNDADA. ADJUDICAÇÃO E HOMOLOGAÇÃO DO PREGÃO HAVENDO RECURSO PENDENTE DE JULGAMENTO CONTRA A INABILITAÇÃO DE LICITANTE. FALTA DE PERMISSÃO LEGAL. ASSINATURA DAS ATAS DE REGISTRO DE PREÇOS. CELEBRAÇÃO DE CONTRATOS PARA EXECUÇÃO DE QUANTITATIVOS PARCIAIS DOS ITENS REGISTRADOS. SERVIÇOS NÃO INICIADOS. PRESENÇA DOS REQUISITOS DE URGÊNCIA E PLAUSIBILIDADE DO DIREITO. ADOÇÃO DE MEDIDA CAUTELAR. OITIVAS. DILIGÊNCIA.

DENÚNCIA (DEN)

Secretaria de Fiscalização de Infraestrutura Hídrica, de Comunicações e de Mineração (SeinfraCom).

Preliminarmente, ratifico a autuação do processo como denúncia, pois a matéria, a despeito de se referir a processo licitatório, é suscitada por cidadão que pede a preservação da sua identidade, com base no art. 55 da Lei 8.443/1992.
2.	As objeções levantadas pelo denunciante aludem ao Pregão Eletrônico-SRP 019/2021, realizado pelo Dnocs no sistema de registro de preços com vistas à contratação de empresas para a "locação geofísica e instalação de poços tubulares profundos (região cristalina ou região sedimentar) em diversos municípios do Semiárido Brasileiro" (inseridos nos estados de Alagoas, Bahia, Ceará, Minas Gerais, Paraíba, Pernambuco, Piauí, Rio Grande do Norte e Sergipe) , bem como ao subsequente Pregão Eletrônico-SRP 029/2021, que foi lançado para relicitar itens fracassados (não adjudicados) naquele primeiro certame.
3.	No apanhado geral do teor da denúncia, agregado às observações feitas pela SeinfraCom, constam os seguintes apontamentos:
	3.1. preços no Pregão 029/2021 muito superiores aos do Pregão 019/2021 para os mesmos itens, embora os dois torneios tenham ocorrido em datas bem próximas um do outro;
	3.2. desclassificação indevida da proposta da licitante Solarterra Engenharia e Serviços Ltda. no item 2 do Pregão 019/2021, por suposto descumprimento da cláusula 8.4.5 do edital;
	3.3. inabilitação indevida da licitante Solarterra nos itens 2 e 3 do Pregão 029/2021, supostamente sem a indicação das cláusulas editalícias descumpridas;
	3.4. prosseguimento do Pregão 029/2021 de forma "cautelar", postergando o julgamento do recurso interposto pela licitante Solarterra contra a sua inabilitação nos itens 2 e 3;
	3.5. habilitação das licitantes Civiltec Construções e Serviços Eireli e Edmil Construções S/A nos itens 2 e 3 do Pregão 029/2021, respectivamente, não obstante não terem entregado toda a documentação exigida.
4.	De acordo com o exame empreendido pela SeinfraCom (ainda incipiente devido à urgência da matéria) , as questões que envolvem os tópicos 3.1, 3.2 e 3.4 acima dão motivos suficientes para que este Tribunal, cautelarmente, determine ao Dnocs que se abstenha de assinar novos contratos ou autorizar adesões relacionados às atas de registro de preços originárias do Pregão 029/2021, além de se abster de emitir ordens de fornecimento ou de serviços para as contratações já efetuadas. Por outro lado, as questões abordadas nos tópicos 3.3 e 3.5 não estão suportadas em indícios claros, dependendo de mais elementos para avaliação, a serem requisitados mediante diligência.
5.	Manifesto minha concordância, no essencial, com as propostas apresentadas pela unidade técnica.
6.	Convém esclarecer que, no Pregão 019/2021, cinco itens estavam em licitação, sendo três deles (itens 1, 2 e 3) relativos à execução de determinados quantitativos de conjuntos constituídos da instalação de poços/bombeamento/sistema de abastecimento de água/chafariz/energização. Um outro item (4) consistia na instalação de bombeamento em poços já existentes e o último (5) , na elaboração de estudos para a designação de locais para a perfuração de poços profundos.
7.	Mesmo tendo recebido lances em valores aceitáveis, em conformidade com os preços máximos definidos no edital, nenhum dos três itens destinados à execução dos poços profundos e demais componentes (itens 1, 2 e 3) pôde ser adjudicado, visto que todas as empresas classificadas nas suas ofertas restaram inabilitadas em sequência, a maior parte das vezes por falta de encaminhamento de qualquer documentação exigida no edital.
8.	Uma exceção ficou por conta da licitante Solarterra, convocada em segundo lugar para o item 2, mas que teve sua proposta recusada por desatendimento da cláusula 8.4.5 do edital, que trata da inaceitabilidade de preço ou desconto.
9.	Ocorre que a licitante Solarterra já havia sido classificada em termos de preço, uma vez que seu lance final foi de R$ 33.600,00 por unidade, abaixo do teto de R$ 34.688,46. Tanto é assim que o pregoeiro a convocou para a fase de habilitação, após a desqualificação da primeira colocada.
10.	Portanto, neste momento da análise, parece ter sido incoerente a decisão pela desclassificação da licitante Solarterra, ou talvez tenha havido excesso de formalidade sobre alguma informação desencontrada, que pudesse ser resolvida por simples questionamento, em prol da economicidade e sem violação da isonomia.
11.	Enfim, na medida em que as ofertas de preços, embora aprovadas, não puderam ser contratadas por problemas documentais, os itens 1, 2 e 3 do Pregão 019/2021 foram tidos como "fracassados" e, logo em seguida, passaram a constar, exatamente com a mesma descrição e quantitativos, do novo Pregão 029/2021.
12.	Todavia, no Pregão 029/2021 houve elevação substancial dos preços máximos admitidos, em relação ao certame anterior. A unidade do item 1 passou de R$ 15.948,49 para R$ 34.271,92 (aumento de 114,89%) ; do item 2, de R$ 34.688,46 para R$ 44.010,52 (26,87%) ; e do item 3, de R$ 62.721,02 para R$ 75.386,04 (20,19%) .
13.	Como resultado, o acréscimo global dos parâmetros de preços foi de R$ 24.576.829,20, equivalente a 52,36%. Isto com uma diferença de apenas 39 dias entre as datas de realização das sessões do Pregão 019/2021 e do Pregão 029/2021.
14.	Concretamente, os itens 1, 2 e 3, que obtiveram lances mais baixos de R$ 15.400,00, R$ 33.400,00 e R$ 60.500,00 no Pregão 019/2021, foram registrados, no Pregão 029/2021, por R$ 32.600,00, R$ 38.990,00 e R$ 71.600,00, conforme as Atas de Registro de Preços 66/2021, 64/2021 e 65/2021, podendo alcançar um incremento total de R$ 20.889.500,00 (46,16%) , caso todos os quantitativos, de 900, 650 e 160 unidades, sejam contratados.
15.	Até agora, foram formalizados, para os itens 1, 2 e 3, os Contratos 30/2021, 31/2021 e 29/2021, com as empresas Barreto Serviços de Perfuração de Poço Ltda., Civiltec Construções e Serviços Eireli e Edmil Construções S/A, pelos quantitativos de 89, 250 e 16 unidades.
16.	No material que se tem disponível do processo licitatório respeitante ao Pregão 029/2021, não se encontram os fundamentos que fizeram o Dnocs multiplicar de 1,2 até 2,1 vezes os referenciais de aceitação de preços para os itens 1, 2 e 3, num intervalo de 39 dias.
17.	A realidade é que a eventual validade da extraordinária majoração dos orçamentos, em tão curto espaço de tempo, dependeria de uma justificativa que, por enquanto, não há como se imaginar, levando-se em conta os meios convencionais de reajuste de preços, como recomposição inflacionária ou flutuação de mercados.
18.	É de se observar que, a princípio, não há que se cogitar de erro na orçamentação para o Pregão 019/2021, pois, conforme consignado pela unidade técnica, a definição dos preços teto decorreu de pesquisas feitas diretamente com empresas do ramo, bem como de custos apurados contemporaneamente pela Funasa, pela Codevasf e pelo Ministério da Economia.
19.	Além disso, cabe frisar que os itens 1, 2 e 3, no precedente Pregão 019/2021, não foram desertos, pois compareceram interessados, que formularam propostas de preços aceitáveis. Mostra-se, então, mais controversa ainda a ampliação dos preços máximos procedida no Pregão 029/2021.
20.	Neste ponto, chama a atenção que a maioria das licitantes convocadas no Pregão 019/2021 não foi adiante com a apresentação da documentação habilitatória, configurando, em análise ainda limitada à mera aparência dos fatos, uma espécie de movimento coordenado de desistência, não se podendo descartar a possibilidade de fraude, com o intuito de forçar a subida dos preços no certame seguinte, como efetivamente veio a acontecer posteriormente.
21.	Note-se que a licitante Barreto Serviços de Perfuração de Poço Ltda. ofertou, para o item 1, o preço unitário de R$ 15.944,44 no Pregão 019/2021, mas, tendo sido convocada, não tentou se habilitar. Praticamente um mês depois, no Pregão 029/2021, deu o lance de R$ 32.600,00 (mais que o dobro) , habilitou-se e foi contratada. Creio que a empresa e o Dnocs devem ser ouvidos sobre tal circunstância, a fim de que possam ajudar a esclarecê-la.
22.	Outro procedimento com indicativo de inadequação, no Pregão 029/2021, consistiu na homologação do certame e, inclusive, celebração de contratos, estando pendente a fase recursal, visto que a licitante Solarterra manifestou a intenção de contestar sua inabilitação nos itens 2 e 3.
23.	Pelo que consta, para garantir o aproveitamento da dotação orçamentária, considerando que era final do ano de 2021, o diretor-geral do Dnocs resolveu determinar, "como medida cautelar, o prosseguimento do Pregão Eletrônico nº 029/2021, com a rejeição da intenção de recurso no Sistema SIASG, sem prejuízo de serem analisadas todas as razões recursais apresentadas pela empresa Solarterra Engenharia e Serviços Ltda., através de recebimento via e-mail da licitação e, caso providos, tornarem-se nulos e sem efeitos os atos praticados conforme essa determinação." (peça 21) 
24.	Seguir para a contratação com assunto pendente de solução no processo licitatório descumpre o rito estabelecido na Lei 10.520/2002, cujo art. 4°, nos incisos XXI e XXII, condiciona a adjudicação e a homologação do pregão ao prévio julgamento dos recursos.
25.	Aliás, é algo que contraria o próprio sentido da homologação, que representa o ato pelo qual o contratante revisa e confirma a integridade da licitação. É ilógico aprovar uma licitação sobre a qual pairam dúvidas ainda sobre o acerto da decisão de inabilitar uma licitante.
26.	Não é à toa que, para as licitações em geral, as Leis 8.666/1993 e 14.133/2021 conferem por expresso, nos arts. 109, § 2º, e 168, respectivamente, efeito suspensivo ao recurso em face de inabilitação. Ou seja, sem o julgamento do recurso, não há como dar continuidade à licitação, muito menos à contratação.
27.	De igual modo, o Decreto 10.024/2019, que regulamenta a Lei 10.520/2002, dispõe, no art. 6º, que o pregão será realizado com observância de "etapas sucessivas", onde a "recursal" antecede as de "adjudicação" e "homologação". Portanto, também não se pode dar andamento a outras etapas da licitação se subsiste recurso não julgado.
28.	Fora isso, a intempestividade do julgamento dos recursos é causa de insegurança jurídica e traz maior risco de anulação dos contratos, com prejuízos para a administração decorrentes de prováveis indenizações que devam ser pagas.
29.	Enfim, entendo, da mesma forma que a unidade técnica, que os temas concernentes à inabilitação da licitante Solarterra no item 2 do Pregão 019/2021, ao encarecimento dos preços de aceitação das propostas no Pregão 029/2021 e à efetivação das contratações sem que todas as etapas da licitação fossem concluídas são bastantes, por ora, para que, cautelarmente, o TCU determine ao Dnocs que se abstenha de celebrar novas contratações ou autorizar adesões com base nas atas de registro de preços assinadas, assim como se abstenha de promover a execução dos contratos já firmados.
30.	Devo ressaltar que, em função de diligência feita pela unidade técnica, o Dnocs teve ciência da presente apuração deste Tribunal e, em 24/1/2022, informou que até aquele "momento não foram emitidas Ordens de Serviço relativas aos Contratos 29, 30 e 31/2021, portanto suas execuções não tiveram início." (peça 39) 
31.	Em tal cenário, a favor da concessão da medida cautelar, inaudita altera pars, há o perigo na demora direto, dado que as contratações foram finalizadas, e, por outro lado, não há o reverso, pois nenhum serviço foi iniciado ainda, nem existe, para o seu início, irremediável urgência.
32.	Quanto aos demais pontos que compõem a denúncia, referentes a supostas irregularidades cometidas na habilitação e inabilitação de licitantes no Pregão 029/2021, concordo com a unidade técnica, mais uma vez, acerca da necessidade de mais aprofundamento, mediante elementos a serem requeridos em diligência.
	Diante do exposto, voto para que o Tribunal aprove o acórdão que ora submeto a este Colegiado.
TCU, Sala das Sessões, em 9 de fevereiro de 2022.
Ministro VITAL DO RÊGO 
Relator